ACORDAO-COMPLETO-2466998

ACÓRDÃO 4616/2021 ATA 8/2021 - SEGUNDA CÂMARA

VISTOS, relatados e discutidos estes autos que cuidam de pedido de reexame interposto pelo Sr. Roberto Bocaccio Piscitelli contra o Acórdão 6159/2020-TCU-Segunda Câmara, mantido pelo Acórdão 8022/2020-TCU-Segunda Câmara, ambos de relatoria do Ministro Aroldo Cedraz.
ACORDAM os Ministros do Tribunal de Contas da União, reunidos em Sessão da Segunda Câmara, diante das razões expostas pelo Relator, em:
9.1. com fulcro no art. 48 da Lei 8.443/1992 c/c os artigos 285 e 286, parágrafo único, do RI/TCU, conhecer do pedido de reexame interposto pelo Sr. Roberto Bocaccio Piscitelli para, no mérito, dar-lhe provimento para tornar insubsistente o Acórdão 6159/2020-TCU-Segunda Câmara (Relator: Ministro Aroldo Cedraz) ;
9.2. por economia processual, encaminhar os autos à Sefip para que proceda às necessárias análise e posterior encaminhamento do processo ao Gabinete do Ministro Aroldo Cedraz, Relator a quo, via MP/TCU;
9.3. enviar cópia do presente Acórdão ao recorrente, informando que a presente deliberação, acompanhada do Relatório e do Voto que a fundamenta, está disponível para a consulta no endereço www.tcu.gov.br/acordaos, além de esclarecer que, caso requerido, o TCU poderá fornecer sem custos as correspondentes cópias, de forma impressa.

Pedido de reexame interposto por Roberto Bocaccio Piscitelli

Segunda Câmara

Câmara dos Deputados.

3. Interessados/Responsáveis/Recorrentes:
3.1. Interessados: Roberto Bocaccio Piscitelli (XXX.941.220-XX
3.2. Recorrente: Roberto Bocaccio Piscitelli (XXX.941.220-XX).

13.1. Ministros presentes: Bruno Dantas (Presidente), Augusto Nardes, Aroldo Cedraz e Raimundo Carreiro (Relator).
13.2. Ministro-Substituto presente: André Luís de Carvalho.

ACORDAO-COMPLETO-2488744

Acórdão de Relação 9308/2021 - Segunda Câmara

Acórdão de Relação

RAIMUNDO CARREIRO

Ministro Aroldo Cedraz.

Trata-se de pedido de reexame (peças 65 a 67 e 81 a 104) interposto pelo Sr. Roberto Bocaccio Piscitelli contra o Acórdão 6159/2020-TCU-Segunda Câmara (peça 17) , mantido pelo Acórdão 8022/2020-TCU-Segunda Câmara (peça 62) , ambos de relatoria do Ministro Aroldo Cedraz.
2.	A deliberação recorrida apresenta o seguinte teor:
VISTOS, relatados e discutidos estes autos do ato de concessão de aposentadoria de Roberto Bocaccio Piscitelli, ex-servidor da Câmara dos Deputados;
ACORDAM os Ministros do Tribunal de Contas da União, reunidos em Sessão da Segunda Câmara, diante das razões expostas pelo Relator e com fundamento nos arts. 71, inciso III, da Constituição Federal; 1º, inciso V, e 39, inciso II, da Lei 8.443/1992; e 260, § 1º, do Regimento Interno do Tribunal de Contas da União, em:
9.1. considerar ilegal o ato de aposentadoria do Sr. Roberto Bocaccio Piscitelli, recusando seu registro;
9.2. determinar à Câmara dos Deputados, com fundamento no art. 45 da Lei 8.443/1992, que:
9.2.1. faça cessar os pagamentos decorrentes do ato impugnado, comunicando ao TCU, no prazo de 15 (quinze) dias, as providências adotadas, nos termos dos art. 262, caput, do Regimento Interno do TCU; 
9.2.2. informe ao ex-servidor do teor desta deliberação, nos termos do artigo 4º, § 3º, da Resolução-TCU 170/2004, alertando-o de que o efeito suspensivo proveniente de eventual interposição de recurso junto ao TCU não o exime da devolução dos valores indevidamente percebidos após a notificação, em caso de não provimento do recurso;
9.2.3. encaminhe ao TCU, no prazo de 30 (trinta) dias, comprovante da data de ciência do teor desta deliberação pelo interessado;
9.3. converter o presente processo em Tomada de Contas Especial, nos termos dos artigos8º, caput e § 1º, e 47 da Lei 8.443/92, c/c RI/TCU, artigo 262, § 1º.  (sem grifos no original) 
3.	Transcrevo a seguir, nos termos do art. 1º, § 3º, inciso I, da Lei nº 8.443/92, excerto da instrução lavrada no âmbito da Secretaria de Recursos (peça 111) , contendo a análise de mérito das razões recursais, cujas conclusões contaram com a anuência do titular daquela unidade técnica (peça 112) , bem como do MP/TCU, representado pelo Procurador Marinus Eduardo de Vries Marsico (peça 118) .
" (...) 
HISTÓRICO
2.	O Tribunal considerou ilegal o ato de concessão inicial de aposentadoria do Sr. Roberto Bocaccio Piscitelli, no cargo de Analista Legislativo da Câmara dos Deputados (ALCD) e vigente a partir de 21/10/2019 (peça 12) , em razão de tríplice acumulação de aposentadorias. A propósito, convém reproduzir excerto do voto condutor do Acórdão recorrido que aborda as questões atinentes ao caso (peça 18) :
3. Verifico que restou suficientemente demonstrado pela Sefip que o interessado acumulou ilegalmente aposentadorias decorrentes de três cargos públicos federais: Auditor-Fiscal da Receita Federal do Brasil (julgada legal pelo Acórdão 3158/2006-TCU-Primeira Câmara - relator Ministro Marcos Vinicios Vilaça) ; Professor da UnB (em apreciação no âmbito do TC Processo 040.399/2018-4) ; e Analista Legislativo da Câmara dos Deputados, infringindo o art. 37, XVI, da Constituição Federal de 1998, que veda expressamente a acumulação remunerada de cargos públicos, admitindo-a somente quando há compatibilidade de horários nos cargos especificados.
4. Adicionalmente, a Emenda Constitucional (EC) 20/1998 passou a vedar expressamente a acumulação de proventos de inatividade com remuneração de cargo, emprego ou função pública na atividade, bem como a percepção de mais de uma aposentadoria à conta do Regime Próprio, ressalvando apenas as decorrentes de cargos acumuláveis.
5. Como bem apontou a Sefip, o presente caso não evidencia boa-fé do interessado. Ao contrário, o que restou claro foi a acumulação consciente e sem respeitar o enquadramento normativo que levaria à conclusão pela boa-fé. Nesse particular, por elucidativo, transcrevo trecho da instrução técnica da Sefip:
"No presente caso, verifica-se que a acumulação ilegal por parte do interessado iniciou quando ele ingressou no cargo de Analista Legislativo da Câmara dos Deputados, em 11/11/1993, uma vez que, anteriormente a essa data, o mesmo acumulava legalmente um cargo de professor com outro técnico, o que é admitido pelas regras constitucionais, quando verificado que há compatibilidade de horários. 
Ao detectar a acumulação ilegal de três cargos públicos, este Tribunal comunicou o então Ministério da Fazenda (MF) , por meio do Oficio 278-95/2016-TCU/SEFIP/Diaup, de 13/10/2016, para que adotasse as providências necessárias à regularização da situação, o qual prontamente notificou o interessado, nos termos do que dispõe o art. 133 da Lei 8.112/1990. 
Segundo o caput do referido dispositivo, quando detectada pela administração a acumulação remunerada de cargos, empregos ou funções públicas, a autoridade que tiver ciência deve notificar o servidor, por intermédio de sua chefia imediata, para apresentar opção no prazo improrrogável de dez dias e, na hipótese de omissão, deve-se adotar procedimento sumário para a apuração e regularização imediata da situação.
O § 5º do art. 133 da Lei 8.112/1990 estabelece, ainda, que a opção do servidor até o último dia de prazo para defesa configura boa-fé, hipótese em que se converte automaticamente em pedido de exoneração do outro cargo. Todavia, o § 6º daquele artigo prevê que, caracterizada a acumulação ilegal e provada a má-fé, aplica-se a pena de demissão, destituição ou cassação de aposentadoria ou disponibilidade em relação aos cargos, empregos ou funções públicas em regime de acumulação ilegal.
Durante a apuração do PAD 217316.100059/2018-83, que tramitou perante a Corregedoria-Geral do Ministério da Fazenda, o interessado afirmou que a sua opção teria sido realizada de forma tempestiva pela aposentadoria como Auditor-Fiscal da Receita Federal do Brasil, o que teria cessado, desde então, o pagamento dos seus proventos como Professor na Universidade de Brasília (UnB) . Contudo, a Corregedoria-Geral do MF constatou que foi solicitada perante a Universidade apenas a suspensão de seus proventos "até decisão administrativa ou judicial transitada em julgado", com meros fins protelatórios, o que configura a má-fé do interessado.
O resultado do PAD foi a cassação da aposentadoria de Auditor-Fiscal devido ao acúmulo ilegal de aposentadorias (peça 4, p. 19) . Diante disso, o ex-servidor ajuizou a Ação Ordinária 1010139-81.2018.4.01.3400, defendendo a constitucionalidade da tríplice acumulação e alegando que teria sido coagido a optar por uma das aposentadorias, tendo, assim, optado pela de Auditor-Fiscal.
Ademais, destaque-se que quando da sua inativação no cargo de Professor da UnB, ao preencher a Declaração de Acumulação de Cargos, o interessado declarou apenas a percepção de aposentadoria no cargo de Auditor-Fiscal, tendo omitido o exercício concomitante do cargo de Analista Legislativo na Câmara dos Deputados (peça 5, pg. 3) . 
Isso demonstra que o interessado, a despeito do pleno conhecimento da ilegalidade da tríplice acumulação de remunerações, não exerceu a opção prevista no art. 133, §5º, da Lei 8.112/90, o que reafirma de forma clara sua má-fé. Sobre este ponto, ressalte-se que o STF tem reconhecido a presunção de má-fé do servidor que, embora notificado, não faz a opção que lhe compete (RMS 23917) ."
6. Evidenciado, portanto, que a ausência da opção caracteriza a presunção de má-fé, nos termos reconhecidos pelo STF, acolho a proposta da Sefip para considerar ilegal a presente concessão e converter o presente processo em Tomada de Contas Especial, fundamentado no art. 47 da Lei 8.443/92, a fim de se buscar o ressarcimento dos valores recebidos indevidamente, uma vez que, neste caso, não se aplica a Súmula 106 desta Corte de Contas. (destaques e sublinhados do original) 
2.1.	Foram opostos embargos de declaração em face do Acórdão 6159/2020-TCU-Segunda Câmara, que foram conhecidos e rejeitados pelo Acórdão 8022/2020-TCU-Segunda Câmara.
2.2.	Irresignado, o recorrente interpôs o presente pedido de reexame, que se fundamenta nas alegações que, adiante, passar-se-á a relatar.
EXAME DE ADMISSIBILIDADE
3.	Reitera-se o exame preliminar de admissibilidade (peça 68) , ratificado à peça 70 pelo Excelentíssimo Senhor Ministro Raimundo Carreiro, que entendeu pelo conhecimento do recurso, uma vez que preenchidos os requisitos do art. 48 da Lei 8.443/1992, c/c os arts. 285 e 286, parágrafo único, do RI/TCU, suspendendo-se os efeitos dos itens 9.1, 9.2 e 9.2.1 do Acórdão 6159/2020-TCU-Segunda Câmara.
EXAME DE MÉRITO
4.	Constitui objeto do presente recurso analisar se o Sr. Roberto Bocaccio Piscitelli faz jus aposentar-se no cargo de Analista Legislativo da Câmara dos Deputados.
5.	Da suposta regularidade do ato concessório de aposentadoria por invalidez 
5.1.	Defende a regularidade da aposentadoria por invalidez concedida pela Câmara dos Deputados com base nas seguintes alegações:
5.2.	I) Da inocorrência de ilegal tríplice acumulação - ausência de dano ao erário
5.2.1.	há um nítido equívoco da unidade técnica ao supor que a acumulação ilegal se iniciou quando o recorrente ingressou no cargo de ALCD em 11/11/1993, pois a situação na referida data era a seguinte: "a) AFRFB: ingresso em 17/06/1968 - aposentado em 07/10/1993; b) Professor UNB: ingresso 01/10/1976 - ativo; e c) ALCD: ingresso em 17/11/1993 - ativo (Doc. 27) " (destaques do original) ;
5.2.2.	por ocasião do ingresso no cargo de ALCD "possuía em atividade um cargo de professor (Professor UNB) , o que se autorizava por força da alínea "b" do inciso XVI do art. 37 da Constituição Federal de 1988; assim como uma aposentadoria (AFRFB) , também amparada pelo § 6º do art. 40 da Constituição Federal de 1988", sendo que "o advento do art. 11 da Emenda Constitucional [EC] n. 20/98 conferia ainda mais autorização legislativa-constitucional à [sua] situação jurídica...";
5.2.3.	o art. 11 da EC n. 20/98 excluiu da vedação prevista § 10 do art. 37 da CF os servidores que até a publicação da emenda tivessem ingressado novamente no serviço público mediante concurso público, sendo que sua situação "se enquadrava exatamente naquele contexto, vez que possuía uma aposentadoria (AFRB) e um cargo em atividade - acumulável (professor da UNB) - e entrou em novo cargo mediante concurso público (ALCD) , tudo antes da emenda 20/98" e, posteriormente, "ao se aposentar no cargo de professor da UNB, [...] passou a acumular uma aposentadoria (AFRB) com uma aposentadoria decorrente de cargo acumulável (professor da UNB) e remuneração de cargo em atividade (ALCD) ", tudo amparado pela CF e EC 20/98;
5.2.4.	a proibição contida no art. 11 da EC n. 20/98 é para percepção de mais de uma aposentadoria, exceto nos casos de aposentadorias acumuláveis, e "em nenhum momento recebeu mais de uma aposentadoria decorrente de cargos que não fossem acumuláveis";
5.2.5.	a aposentadoria do cargo de professor da UNB era acumulável com a aposentadoria do cargo de AFRFB e após alteração de posicionamento do STF quanto à possibilidade de tríplice acumulação, fez opção pela aposentadoria do cargo de AFRFB;
5.2.6.	após reunir as condições para aposentadoria no cargo de ALCD, renunciou à aposentadoria de AFRB, tendo "os efeitos da aposentadoria junto à Câmara dos Deputados sido operados somente após a efetivação do seu desligamento junto ao Ministério da Fazenda";
5.2.7.	em nenhum momento ocorreu qualquer acumulação ilegal de aposentadorias, não tendo recebido proventos de dois cargos inacumuláveis concomitantemente em qualquer momento, pois "aposentado no cargo de AFRFB, havia reingressado no serviço público (ALCD) antes de 1998; lhe era permitido acumular a aposentadoria (AFRFB) com o cargo de reingresso (ALCD) ; porém, futuramente não lhe seria permitida uma dupla aposentadoria, ou seja, por ocasião do implemento dos requisitos para a aposentadoria no cargo de ALCD ele deveria optar por uma delas: AFRFB ou ALCD, o que efetivamente foi realizado"; 
5.2.8.	era ativo, à época em 1993, "no cargo de Professor da UNB, perfeitamente acumulável tanto com a aposentadoria AFRFB, quanto com o cargo de reingresso ALCD, por força da alínea "b" do inciso XVI do art. 37, e § 6º do art. 40, ambos da Constituição Federal de 1988 (um cargo de técnico e outro de professor, acumuláveis na atividade e na inatividade) ";
5.2.9.	ao se aposentar no cargo de Professor da UNB os seus vínculos passaram à seguinte forma: "a) AFRFB: aposentado em 07/10/1993; b) Professor UNB: aposentado em 07/02/2011; e c) ALCD: ativo; condição esta que em nada alterou a situação jurídica de acumulabilidade do recorrente, nos termos da autorização legislativa-constitucional alhures citada, justamente porque a vexata quaestio era o disposto no art. 11 da Emenda Constitucional n. 20/98"; (destaques do original) 
5.2.10.	sua situação jurídica de acumulação de cargos (ativos e aposentado) com espeque no art. 11 da Emenda Constitucional n. 20/98 era plenamente conhecida pelos órgãos envolvidos, inclusive pelo TCU e jamais foi objeto de controle ou impugnação dado, sobretudo, ao entendimento vigente à época no TCU; tanto que os respectivos atos de concessão de aposentadoria (AFRFB) e nomeação (ALCD) foram devidamente homologados por esta e. Corte de Contas, nos autos dos TCs Processo 011.391/2006-9 e Processo 003.911/1994-2, respectivamente;
5.2.11.	 "é indispensável que se craveje a premissa de que a aduzida ilegalidade - tríplice acumulação - não ocorreu em 1993", quando da admissão no cargo de reingresso (ALCD) a que alude o art. 11 da EC n. 20/98, mas, sim, "a partir do momento em que o próprio TCU em 2016 instou mediante ofício o Ministério da Fazenda sobre a tríplice acumulação e abriu o devido processo legal acerca da acumulação de cargos públicos, ex vi do § 5º do art. 133 da Lei n. 8.112/90";
5.2.12.	entre 1993 e 2016, marco este decorrente do julgamento pelo STF do ARE 843.993/MG, a acumulação não era ilegal, pois "o próprio TCU homologou o ato de admissão no cargo de reingresso ALCD (1993) , mesmo ciente da aposentadoria no cargo de AFRFB e da atividade no cargo de Professor da UNB; e tanto é que o TCU apenas em 2016 (e não em 1993) oficiou os órgãos envolvidos para sustar a tríplice acumulação";
5.2.13.	tanto a CF como a EC 20/98 "não trouxeram qualquer proibição à percepção de mais de uma remuneração, tendo-se proibido expressamente apenas a percepção de mais de uma aposentadoria", sendo que somente com o julgamento, em 2016, do ARE 848.993/MG a tríplice acumulação passou a ser considerada ilegal, "o que coincide justamente com o encaminhamento, por esta e. Corte de Contas, do mencionado Ofício 278-95/2016-TCU/SEFIP/Diaup, de 13/10/2016, ao então Ministério da Fazenda (Ministério da Economia) para adoção das providências cabíveis tendentes a cessar a tríplice acumulação (duas aposentadorias [AFRFB e Professor UNB] e uma atividade [ALCD]) exercida pelo recorrente";
5.2.14.	só 2016 com a notificação do TCU ao Ministério da Fazenda "o devido processo legal acerca da acumulação de cargos públicos foi devidamente cumprido pelo peticionante, que expressamente optou pelos proventos do cargo de AFRFB em detrimento dos de Professor da UNB" e que, por ocasião da instauração do PAD n. 17316.100059/2018-83, sob o rito do art. 133 da Lei n. 8.112/90, "o recorrente tempestiva e plenamente exerceu o seu direito de opção pela aposentadoria do cargo de AFRFB em detrimento da de Professor da UNB (Doc. 28) , cujos proventos foram imediatamente suspensos (Doc. 29) ";
5.2.15.	no tocante à concessão de aposentadoria pela Câmara dos Deputados não houve nenhuma tríplice acumulação, considerando que "ao implementar os requisitos para a aposentadoria no cargo de ALCD (integral - invalidez permanente) , deveria optar por uma delas; o que o fez renunciando à aposentadoria de AFRFB, consoante Portaria n. 6.513, de 11 de março de 2020 (Doc. 31) ; aliás por determinação da própria Câmara dos Deputados, que antes de conceder o ato de aposentação sub oculis, condicionou a concessão e o pagamento dos respectivos proventos à renúncia à aposentadoria no cargo de AFRFB (Doc. 32) ";
5.2.16.	o cargo de ALCD, em nenhum momento, foi ilicitamente acumulado com nenhum outro, pois, nos termos do art. 11 da EC 20/98, "era permitida a acumulação de ALCD-Ativo com AFRFB-Aposentado e, repita-se, a partir da fixação do entendimento pelo STF acerca da ilegalidade da tríplice acumulação o cargo de Professor da UNB-Aposentado não foi optado, tendo sido, portanto, automaticamente exonerado por força do § 5º do art. 133 da Lei n. 8.112/90" e, posteriormente, "quando da implementação dos requisitos para aposentadoria no cargo ALCD - forçada por invalidez - o recorrente, ainda por força do art. 11 da Emenda Constitucional n. 20/98, renunciou à aposentadoria do cargo de AFRFB";
5.2.17.	não houve tríplice acumulação, considerando que "a situação jurídica do recorrente a partir de março de 2020 (data da concessão da aposentadoria junto no cargo de ALCD, sob exame) foi a seguinte: a) AFRFB: renunciado em 11/03/2020; b) Professor UNB: exoneração automática - opção § 5º, art. 133, Lei n. 8.112/90, em 02/04/2018; e c) ALCD: aposentado por invalidez a partir de 01/03/2020; cabendo ressaltar que não houve, pois, em nenhum momento, a concomitância de recebimento de proventos de aposentadorias inacumuláveis, não havendo, portanto, qualquer dano ao erário" (destaques e sublinhados do original) ;
5.3.	II) PAD N. 17316.100059/2018-83 - Pleno exercício do direito de opção e da boa-fé
5.3.1.	no bojo do processo disciplinar, conduzido no âmbito do Ministério da Fazenda, "exerceu de forma irrefutável o seu direito de opção, manifestando-se, expressamente, e ao mesmo tempo da Defesa Escrita, pela aposentadoria do cargo de AFRFB (07/10/1993) em detrimento da aposentadoria de Professor UNB (07/02/2011) , ex vi do multicitado § 5º do art. 133 da Lei n. 8.112/908 (Doc. 28) ":
5.3.2.	a própria Comissão de Inquérito que conduziu o PAD em questão recomendou à Autoridade Julgadora, em seu Relatório Final, "fosse oficiada a UNB para que ela adotasse as providências cabíveis, notadamente quanto à decorrência legal do cargo não optado, ou seja, exoneração (cancelar aposentadoria) e não suspensão dos proventos";
5.3.3.	consta registrado no Sistema Integrado de Administração e Recursos Humanos - SIAPE da Universidade de Brasília - DF a informação de que o recorrente fora excluído a pedido em julho de 2018;
5.3.4.	o fato de ter requerido junto à UNB a suspensão dos seus proventos de aposentadoria e não tecnicamente a exoneração, em nada alterou a decorrência automática do direito de opção e em nada retirou a sua boa-fé ao exercê-lo a tempo e a modo próprio;5.3.5.	a Autoridade Instauradora do PAD em referência (Corregedora-Geral do Ministério da Fazenda) surpreendentemente pensou de forma diversa, discordou do Relatório Final da Comissão e sugeriu à Autoridade Julgadora a aplicação da penalidade de cassação da aposentadoria de AFRFB do recorrente, sob o estrábico argumento de que não houve o exercício do direito de opção, o que caracterizaria a sua má-fé, do que decorreria a aplicação da capital penalidade disciplinar;
5.3.6.	o heteróclito entendimento da Corregedora-Geral encontrou a devida censura, vez que o recorrente propôs a Ação Ordinária n. 1007203-49.2019.2019.01.3400, que tramitou perante a 1ª Vara da Seção Judiciária do Distrito Federal - SJDF, que liminarmente anulou a citada penalidade de cassação de aposentadoria, reconhecendo a sua boa-fé no caso e, ainda, o devido processo legal no pleno e tempestivo exercício do direito de opção, determinando à UNB a adoção das providências cabíveis; além do que destacou, ao reverso, a má-fé e até a improbidade por parte da Corregedora-Geral:5.3.7.	o raciocínio da área técnica com base no Parecer Ministerial de que o ora recorrente impetrou ação judicial buscando reconhecer o direito à tríplice cumulação o que presumiria sua má-fé, deve ser fortemente rechaçado, na medida em que ninguém pode ser penalizado por exercer seu direito de petição;
5.3.8.	a ação foi ajuizada para afastar a cassação da aposentadoria no cargo de AFRFB, tendo sido deferida antecipação de tutela reconhecendo o efetivo e tempestivo exercício do direito de opção e afastando qualquer ato de má-fé por parte do então autor, sendo que o processo judicial foi extinto sem resolução do mérito em razão da orientação dos órgãos envolvidos (Ministério da Fazenda e Câmara dos Deputados) ;
5.3.9.	em razão de doença e aposentadoria por invalidez no cargo ALCD encaminhou pedido de renúncia à aposentadoria ao Ministério da Fazenda, tendo obtido resposta negativa, pois o órgão informou que havia realizado a reintegração em decorrência de decisão judicial e que somente poderia desligá-lo daqueles quadros mediante desistência da referida ação judicial;
5.3.10.	a conclusão da Comissão de Inquérito e Ação Ordinária n. 1007203-49.2019.2019.01.3400) foram ignorados pela unidade técnica no bojo do presente processo, tratando-se de informações de extrema relevância, tendo em vista a necessidade de atrair e reconhecer a boa-fé do recorrente, bem como reconhecer o exercício expresso, pleno e tempestivo do direito de opção, ressaltando, ainda, que em nosso ordenamento jurídico a boa-fé se presume e não há nada nos autos que a infirme;
5.4.	III) Da boa-fé na declaração de inatividade
5.4.1.	é equivocado o juízo da unidade técnica, por presumir que ao preencher a Declaração de Acumulação de Cargos para aposentadoria no cargo de Professor da UNB, o fez de forma a intencionalmente omitir a informação acerca do cargo em atividade (ALCD) , considerando que naquela época (2011) não havia sido julgado pelo STF o ARE 848.993/MG, o que ocorreu em 2016, que passou a ser considerada ilegal a tríplice acumulação, tendo compreendido que "a declaração exigida na ocasião pela UNB (Declaração de Inatividade) versava sobre o acúmulo de cargos na aposentadoria para fins de controle externo (TCU) e, por esta razão, informou o recorrente sim que já era aposentado em um cargo técnico (AFRFB) ; e como a Constituição permitia a acumulação com o cargo de professor tanto na atividade, como na inatividade, não haveria nenhum óbice à concessão de seu requerimento, que assim se deu em 07/02/2011";
5.4.2.	diferentemente do alegado pela unidade técnica, (i) não ocorreu a aduzida ilegal tríplice acumulação, não tendo havido qualquer dano ao erário; (ii) houve o pleno e tempestivo exercício do direito de opção no PAD pelo recorrente, a caracterizar a sua boa-fé e, ainda, a importar automaticamente na sua exoneração do cargo não optado, ex vi do § 5º do art. 133 da Lei n. 8.112/90; e, por fim, foi correta e fidedigna à realidade a (iii) declaração de inatividade formulada junto à UNB, não tendo havido nenhuma dolosa omissão de informações;
5.4.3.	a consequência jurídica dessas retificadas premissas fáticas, que representam, sobretudo, a boa-fé do recorrente, assim como a completa ausência de qualquer dano ao erário, é (a) o reconhecimento da legalidade do ato de aposentadoria, autorizando o seu registro; e (b) desnecessidade de qualquer reposição ao erário, vez que os valores recebidos foram legítimos (não houve recebimento concomitante de proventos de aposentadorias inacumuláveis) e de boa-fé.
5.5.	Pede, por fim, o conhecimento e provimento do recurso, "a fim de que seja considerada legal a aposentadoria do recorrente no cargo de Analista Legislativo na Câmara dos Deputados, tendo em vista a inexistência de acumulação irregular de aposentadorias, assim como o regular processamento do ato de aposentação com o pagamento ininterrupto dos respectivos proventos", ressaltando que "a aposentadoria no cargo de ALCD trata da única aposentadoria vigente do recorrente, tendo em vista a ocorrência da renúncia à aposentadoria no cargo de AFRFB e exoneração automática da aposentadoria no cargo de Professor da UNB em momento anterior, conforme informado e comprovado nos presentes autos". 
5.6.	Após interposição do pedido de reexame (peças 65 a 67) , o recorrente, por meio dos seus procuradores, apresentou requerimento de juntada de documentos que "ratificam a boa-fé do peticionante em sempre ter demonstrado aos órgãos jurisdicionados acerca de suas situações funcionais" (peças 81 a 104) .
Análise:
6.	De inicio, convém registrar que as alegações apresentadas pelo recorrente são basicamente as mesmas que aduziu por ocasião da oposição de embargos de declaração contra os termos do Acórdão recorrido e que foram rechaçadas nas razões que levaram a rejeição dos embargos, conforme as peças 62 a 64 dos autos. A propósito, convém reproduzir excerto do voto que embasa o Acórdão 8022/2020-TCU-Segunda Câmara:   
3. Os argumentos do embargante estão muito bem delimitados na instrução da Sefip, transcrita no relatório precedente, que consistem, sinteticamente, em alegar que: a) a unidade técnica equivocou-se ao supor que a acumulação ilegal se iniciou quando o interessado ingressou no cargo de ALCD, em 11/11/1993; b) a acumulação de cargos (art. 11 da Emenda Constitucional 20/1998) era plenamente conhecida pelos órgãos envolvidos e pelo próprio TCU e jamais foi objeto de impugnação e somente com o julgamento do Recurso Extraordinário 848.993/MG, a jurisprudência do Supremo Tribunal Federal (STF) foi alterada passando a proibir a tríplice acumulação e, a partir dessa decisão o TCU notificou a Receita Federal sobre a acumulação irregular do embargante; c) por ocasião do Processo Administrativo Disciplinar (PAD 17316.100059/2018-83) , o embargante teria exercido tempestivamente a opção pela aposentadoria no cargo de AFRFB em detrimento do cargo de Professor da UnB; d) não houve tríplice acumulação, de acordo com a sequência dos fatos por ele descritos em sua peça recursal; d) em nenhum momento houve concomitância de recebimento de proventos de aposentadorias inacumuláveis, caracterizando a ausência de dano ao erário; e e) deve ser reconhecida sua boa-fé, primeiro no exercício do direito de opção, no bojo do PAD nº 17316.100059/2018-83, e, segundo, na oportunidade em que preencheu a Declaração de Acumulação de Cargos para aposentadoria do cargo de Professor da UnB.
4. Como se pode notar, toda a fundamentação do embargante busca alterar o mérito do julgado recorrido e não se vê, em nenhum momento, qualquer busca real por supressão de omissão, obscuridade ou contradição.
5. A despeito disso, a Sefip elaborou instrução com detida análise dos argumentos recursais do embargante que, ao final, conclui pela rejeição dos presentes embargos, conforme se vê a seguir:
 (...) 
"20. Em sua defesa (peças 14 e 15) , o interessado, por meio de seu procurador, alegou que:
a) a tríplice acumulação era legal até o julgamento do ARE 848.993/MG, que somente então alterou o entendimento do STF acerca do tema;
e b) apresentou sua opção pela aposentadoria como AFRF, conforme prevê o art. 133, §5º, da Lei 8.112/90, de forma tempestiva - o que teria feito cessar o pagamento de seus proventos pela UnB.
21. Quanto ao argumento "a", frise-se que o entendimento do STF a respeito da vedação de tríplice acumulação de remunerações já se encontrava consolidado antes mesmo do julgamento, em 2016, do ARE 848.993/MG. Como exemplos pode-se citar: o RE-AgR 753.204, Rel. Min. Rosa Weber, Primeira Turma, DJe 14/08/2014; o RE-AgR 487.495, Rel. Min. Cármen Lúcia, Primeira Turma, DJe 09/10/2014; o AI 545.424 AgRAgR, 2ª Turma, Min. Celso de Mello, Dje 25/03/13; o AI 529.499 AgR, 1ª Turma, Min. Ricardo Lewandowski, DJe 17/11/10; e o RMS 23917, 1ª Turma, Min. Ricardo Lewandowski, sessão de 02/09/2008.
22. Todos os julgamentos acima citados confirmam a impossibilidade de acumulação tríplice de cargos públicos, ainda que os provimentos nestes tenham ocorrido antes da vigência da EC/98.
23. Logo, a alegação não merece acolhida.
24. Em relação ao argumento "b", é importante destacar que o ofício encaminhado pela AGU (peça 8) replica informação dada pela UnB que o interessado teria solicitado suspensão de seus pagamentos "até decisão administrativa ou judicial transitada em julgado" (peça 8, p. 5) em 28/03/2018, não exercendo a opção prevista no art. 133, §5º, da Lei 8.112/90.
25. O mesmo ofício informa que o ex-servidor ajuizou a Ação Ordinária 1010139- 81.2018.4.01.3400/13ª Vara Federal Cível do DF em 28/05/2018 defendendo a constitucionalidade da tríplice acumulação e alegando que teria sido coagido a optar por uma das aposentadorias, tendo, assim, optado pela de AFRF. Ora, as alegações do interessado nessa Ação deixam claro que a solicitação feita junto à UnB não foi de exclusão de seu vínculo, mas de mera suspensão com fins protelatórios até obter resultado favorável junto ao judiciário - configuração flagrante de má-fé.
26. A má-fé do interessado, bem como seu agir protelatório, transparece também em sua resposta à Carta 229/2017 enviada pela UnB. Em sua resposta, de 08/04/2017, anexa ao Extrato Individualizado de Indício à peça 3 e juntada como peça 18, o inativo alega já conhecer do tema e ter se pronunciado diversas vezes a respeito. Mas em nenhum momento faz a opção pela aposentadoria de AFRF. Pelo contrário, insiste na legalidade da tríplice acumulação.
 (...) 
29. Ademais, dada sua falta de ação perante o pleno conhecimento, há anos, da ilegalidade da tríplice acumulação de remunerações, configura-se de forma clara a má-fé do interessado. Destaque-se que o STF tem reconhecido a presunção de má-fé do servidor que, embora notificado, não faz a opção que lhe compete (RMS 23917) .
45.Esse entendimento foi corroborado no Parecer do Ministério Público junto ao TCU (peça 27) , conforme abaixo:
32. No entanto, diante da falta de apresentação de documento válido comprovando a efetiva formalização da opção e da informação de que, logo após a sua suposta realização, o interessado impetrou ação judicial buscando restabelecer a situação irregular, o que é totalmente incompatível com o ânimo volitivo da opção que ele alega ter realizado, entende-se que restou caracterizada a sua má-fé.
46.Diante do exposto, é cediça a caracterização da ma-fé no presente caso, razão pela qual a Sefip propôs a apreciação do presente ato de concessão de aposentadoria pela ilegalidade.
47.Por fim, no que concerne ao argumento de que o embargante compreendeu que o formulário preenchido, ao solicitar a aposentação no cargo de Professor da UnB, referia-se tão somente a acúmulo de eventuais proventos, observa-se que o referido documento é claro (peça 5, p.3) quanto à opção: "Declaro, em face do disposto nos incisos XVI e XVII ao art. 37 da Constituição Federal, no § 5º do art. 13 da Lei n. 8.112/1990 e no art. 62 do Anexo ao Decreto n. 94.664/1987 que exerço o cargo/emprego/função de _____________________________" que foi deliberadamente deixada em branco pelo interessado.
48.Por fim, cumpre acrescentar que, apesar de ter sido deferida liminar no âmbito da Ação Nº 1007203-49.2019.2019.01.3400, para reestabelecimento dos proventos no cargo de AFRFB, posteriormente, o processo foi declarado extinto, sem resolução de mérito, com a consequente revogação da decisão anterior (peça 8, p. 8) .
49.Por todo o exposto, observa-se que inexiste omissão ou contradição a ser sanada. Evidencia-se, na realidade, o inconformismo do embargante, sendo certo, no entanto, que os defeitos passíveis de serem corrigidos por meio dos declaratórios não se confundem com a apreciação do ato de forma contrária aos seus interesses.
50.Inadmissível, portanto, acolher quaisquer dos pedidos formulados pelo embargante, à exceção de conhecer do presente recurso, para, no mérito, rejeitá-lo.
CONCLUSÃO
51.Conclui-se, portanto, que não há omissão ou contradição no julgado, mas mero inconformismo do recorrente. Desse modo, propõe-se conhecer do presente recurso, por atender aos requisitos de admissibilidade ínsitos à espécie, para, no mérito, rejeitá-lo."
	6.	Acolho integralmente a análise realizada pela Sefip, bem como os esclarecimentos da Seproc, transcritos no relatório precedente, que evidenciaram ausência de cerceamento de defesa quanto à solicitação de vista e cópia destes autos (peça 54) e incorporo os fundamentos dessas instruções às minhas razões de decidir para rejeitar os presentes embargos de declaração e manter inalterados os termos do Acórdão 6.159/2020-TCU-2ª Câmara. 
6.1.	Apresentados esses fundamentos, cabe salientar que é incontroverso na jurisprudência do STF, do TCU e até mesmo no entendimento da doutrina acerca da impossibilidade de tríplice acumulação de remuneração/proventos de cargos públicos. Aliás, no tocante à vedação de acumulação de proventos provenientes de 3 aposentadorias, há precedente do TCU que é de 2014 e faz referência a julgado do STF de 2012, conforme se extrai do seguinte excerto de voto que fundamenta o Acórdão 3554/2014-TCU-Primeira Câmara:
Em julgamento, atos de aposentadoria emitidos no âmbito do Núcleo Estadual do Ministério da Saúde no Estado do Maranhão em favor de [...], no cargo de odontólogo, e de [...], no cargo de médico.
	[...]
	12. Há, ainda, uma outra ilegalidade relativa ao ato de aposentadoria de [...].
13. Segundo se extrai dos autos, ao referido interessado foram concedidas três aposentadorias estatutárias, todas sob a égide da Constituição Federal de 1988, conforme a seguir exposto: a primeira, ora em julgamento, com vigência a partir de 11/11/2005, no cargo de médico do Ministério da Saúde, com regime de trabalho de 20 horas semanais; a segunda com vigência a partir de 27/8/2006, no cargo de professor adjunto do quadro de pessoal da Universidade Estadual do Maranhão, não tendo sido informada a jornada de trabalho no cargo estadual; e a terceira com vigência a partir de 22/11/2006, no cargo de professor pertencente ao quadro da Universidade Federal do Maranhão, com jornada de trabalho de 20 horas semanais, cujo ato ainda se encontra pendente de julgamento pelo Tribunal.
14. No que diz respeito à possibilidade de acumulação de proventos de aposentadoria, o entendimento pacificado no âmbito desta Corte de Contas é o emanado pelo Supremo Tribunal Federal em sede do Recurso Extraordinário nº 163.204/6, no sentido de os proventos decorrerem, sempre, de um cargo exercido na atividade e da vedação de acumulação de proventos se aplicar a todas as espécies de acumulações, admitindo-se somente uma única exceção: quando se tratar de acumulação que seria lícita também na atividade.
	[...]
16. Em reforço a esse entendimento, o § 6º do art. 40 da Carta Magna, com a redação dada pela Emenda nº 20/98, passou a vedar expressamente a percepção de mais de uma aposentadoria em cargo público à conta do regime de previdência previsto no art. 40 da CF/1988, ressalvadas as aposentadorias decorrentes dos cargos acumuláveis na forma da Constituição, in verbis:
	"Art. 40 (...) 
§ 6º - Ressalvadas as aposentadorias decorrentes dos cargos acumuláveis na forma da Constituição, é vedada a percepção de mais de uma aposentadoria à conta do regime de previdência previsto neste artigo." (grifou-se) 
17. Essa mesma Emenda traz no seu art. 11 exceção à acumulação de proventos com vencimentos aos servidores que tenham ingressado novamente no serviço público por concurso público, no entanto vedou a possibilidade desses mesmos excepcionalizados de perceberem mais de uma aposentadoria, in verbis:
"Art. 11. A vedação prevista no art. 37, § 10, da Constituição Federal, não se aplica aos membros de poder e aos inativos, servidores e militares, que até a publicação desta Emenda, tenham ingressado novamente no serviço público por concurso público de provas ou de provas e títulos, e pelas demais formas previstas na Constituição Federal, sendo-lhes proibida a percepção de mais de uma aposentadoria pelo regime de previdência a que se refere o art. 40 da Constituição Federal, aplicando-se-lhes em qualquer hipótese, o limite de que trata o § 11 deste mesmo artigo." (grifou-se) 
18. De todo o exposto, resulta que, após a vigência da Constituição Federal de 1988, a acumulação de aposentadorias somente é permitida quando os cargos/empregos são acumuláveis na atividade nos termos da Constituição Federal.
	19. E o inciso XVI do art. 37 da CF/1988, por sua vez, estabelece que:
"XVI - é vedada a acumulação remunerada de cargos públicos, exceto, quando houver compatibilidade de horários, observado em qualquer caso o disposto no inciso XI: (Redação dada pela Emenda Constitucional nº 19, de 1998) 
	a) a de dois cargos de professor;
	b) a de um cargo de professor com outro técnico ou científico;
c) a de dois cargos ou empregos privativos de profissionais de saúde, com profissões regulamentadas; (Redação dada pela Emenda Constitucional nº 34, de 2001) " (grifou-se) 
20. Como se vê, a Constituição Federal só autoriza a acumulação remunerada de dois cargos públicos, sejam eles dois cargos de professor, um de professor com outro técnico ou científico, ou dois cargos ou empregos privativos de profissionais de saúde. Portanto, os proventos percebidos pelos interessados somente poderiam ser acumulados se os cargos por ele ocupados estivessem contemplados em alguma das exceções constantes do inciso XVI do art. 37. No entanto, nenhuma dessas exceções autoriza a acumulação remunerada de três cargos públicos pretendida pelo interessado, ainda que posteriormente venha a ser demonstrada a compatibilidade de horários.
21. Não é outro o entendimento da Suprema Corte, valendo anotar, por todos, o seguinte precedente jurisprudencial:
"AGRAVO REGIMENTAL NO RECURSO EXTRAORDINÁRIO COM AGRAVO. ADMINISTRATIVO. SERVIDORA PÚBLICA. CUMULAÇÃO TRÍPLICE DE PROVENTOS. TRÊS CARGOS DE PROFESSORA. IMPOSSIBILIDADE. PRECEDENTES. AGRAVO IMPROVIDO.
I - Consoante a jurisprudência desta Corte, é vedada a acumulação tríplice de proventos, ante a impossibilidade do acúmulo de três cargos públicos na atividade.
II - Agravo regimental improvido." (ARE 668.478 AgR/RJ, Relator Ministro Ricardo Lewandowski, in DJ 14/8/2012) .
	Acórdão:
9.2. considerar ilegal o ato de aposentadoria de [...], negando-lhe o correspondente registro; (destacamos e sublinhamos) .
6.2.	Tal juízo foi recentemente reiterado pelo Tribunal, por ocasião da prolação do Acórdão 2232/2019-TCU-Primeira Câmara, cujo excerto do voto transcreve-se a seguir: 
No que diz respeito à possibilidade de acumulação de proventos de aposentadoria, o entendimento pacificado no âmbito desta Corte de Contas é o emanado pelo Supremo Tribunal Federal em Recurso Extraordinário nº 163.204-6, no sentido de os proventos decorrerem, sempre, de um cargo exercido na atividade e da vedação de acumulação de proventos se aplicar a todas as espécies de acumulações, admitindo-se somente uma única exceção: quando se tratar de acumulação que seria lícita também na atividade.
Veja-se, nesse sentido, a ementa e trecho do voto do já mencionado Recurso Extraordinário nº 163.204-6, em que foi Relator o Ministro Carlos Veloso, in DJ de 31/3/1995:
"EMENTA: CONSTITUCIONAL. ADMINISTRATIVO. SERVIDOR PÚBLICO. PROVENTOS E VENCIMENTOS: ACUMULAÇÃO. C.F., ART. 37, XVI, XVII.
I - A acumulação de proventos e vencimentos somente é permitida quando se tratar de cargos, funções ou empregos acumuláveis na atividade, na forma permitida pela Constituição. C.F., art. 37, XVI, XVII; art. 95, parágrafo único, I. Na vigência da Constituição de 1946, art. 185, que continha norma igual à que está inscrita no art. 37, XVI, CF/88, a jurisprudência do Supremo Tribunal Federal era no sentido da impossibilidade da acumulação de proventos com vencimentos, salvo se os cargos de que decorrem essas remunerações fossem acumuláveis.
II. - Precedentes do STF: RE 81.729-SP, ERE 68.480, MS 19.902, RE 77.237-SP, RE 76.241-RJ.
	III. - R.E. conhecido e provido. (in D. J. de 31.03.95) "
	VOTO:
	(...) 
O que deve ficar esclarecido é que deveria ser expressa a permissão excepcional, a acumulação de proventos com vencimento, dado que a proibição está implícita na vedação expressa. É que os proventos decorrem, sempre, de um cargo exercido na atividade. Se a regra é a proibição de acumulação, a permissão, que é exceção, há de ser expressa, há de ser escrita.
	(...) 
...no inciso XVI do art. 37, da Constituição, que estabelece o princípio da inacumulabilidade de cargos públicos, está compreendida a vedação de acumulação de aposentadoria em cargo público com o exercício de outro cargo público, vedação que se aplica a todas as espécies de acumulações, submetida a uma única exceção: quando se tratar de acumulação que seria lícita também na atividade (letras "a', "b", e "c", do inciso XVI, do art. 37, CF/88) " (grifou-se) (destaques do original) 
6.3.	Nota-se que, para fins de aposentadoria, são ilícitas quaisquer acumulações de proventos de quaisquer cargos, salvo de 2 (dois) daqueles mencionados expressamente no inciso XVI do art. 37 da CF/1988. Portanto, mesmo nas situações de 1 (um) terceiro cargo que seja também dos nominados no referido inciso, é vedada a percepção de proventos dele ainda que venha a ser demonstrada a compatibilidade de horários, ou seja, em hipótese nenhuma, na vigência da CF/1988, o servidor público pode acumular 3 proventos de aposentadoria estatutária, conforme as razões que levaram a prolação dos mencionados Acórdãos 3554/2014 e Acórdão 2232/2019-TCU-Primeira Câmara do TCU. 
6.4.	Os servidores que se aposentaram e reingressaram ao serviço público, via concurso público e em cargo não acumulável, isto é, fora daquelas hipóteses previstas no inciso XVI do art. 37 da CF/1998, antes da prolação da Emenda Constitucional 20/1998, puderam continuar a perceber os proventos do cargo em que se aposentaram com a remuneração do novo cargo durante seu exercício, mas não fazem jus à percepção de 2 aposentadorias em nenhuma hipótese, nos termos do art. 11 da EC 20/1998.  
6.5.	Acerca da impossibilidade de tripla acumulação de remuneração/proventos de cargos públicos, cabe transcrever excerto de trabalho acadêmico de autoria de Débora Augusta Simões Guimarães (Acumulação de Cargos Públicos e Compatibilidade de Horários: Uma análise do parecer GQ nº 145/98 da AGU frente ao entendimento dos tribunais brasileiros) , do ano de 2017, que aborda inclusive o entendimento doutrinário do tema (peça 106) :
Ao dispor sobre as exceções à regra da vedação de acumulação de cargos públicos, a Constituição de 1988 limitou-se a prever em seu texto apenas o exercício de dois cargos remunerados (...) 
Filiando-se a este entendimento, afirma Carvalho Filho (2014. P. 672) que as exceções previstas à proibição de acumular:
"são de direito estrito e não podem ser estendidas a situações não previstas. Desse modo, é inadmissível a acumulação remunerada de três ou mais cargos e empregos, ainda que todos sejam passíveis de dupla acumulação, ou mesmo que um deles provenha de aposentadoria. (...) A vedação estende-se, ainda, a uma terceira função decorrente de contratação como temporário pelo regime especial".
Ademais, Marinela (2014, P. 744) , igualmente aponta para o fato de que a exceção permissiva limita ao máximo de dois cargos, empregos e funções, não sendo possível quantitativo maior.
O Supremo Tribunal Federal, outrossim, já consagrou o mesmo entendimento em diversas oportunidades, senão vejamos:
EMENTA: AGRAVO REGIMENTAL EM RECURSO EXTRAORDINÁRIO. ACUMULAÇÃO TRÍPLICE. PROVENTOS E VENCIMENTOS. IMPOSSIBILIDADE. PRECEDENTES. 1. A jurisprudência do Supremo Tribunal Federal é firme no sentido de que a permissão constante do art. 11 da EC 20/1998 deve ser interpretada de forma restritiva. Ou seja, somente é possível a acumulação de dois cargos públicos, ainda que inacumuláveis, sendo vedada, em qualquer hipótese, a acumulação tríplice de remuneração, sejam proventos ou vencimentos. Precedentes. 2. Agravo regimental a que se nega provimento.19[19. STF. RE 237.535 AgR/ SP. Relator: Min. Roberto Barroso. Primeira Turma. Data de julgamento: 07/04/2015. DJE nº 75, divulgado em 22/04/2015.
DIREITO ADMINISTRATIVO. SERVIDOR PÚBLICO. ACUMULAÇÃO DE VENCIMENTOS DE PROFESSOR COM PROVENTOS DE DUAS APOSENTADORIAS. CUMULAÇÃO TRÍPLICE. IMPOSSIBILIDADE. INAPLICÁVEL O ART. 11 DA EMENDA CONSTITUCIONAL Nº 20/98. ACÓRDÃO RECORRIDO PUBLICADO EM 12.5.2008. O acórdão recorrido decidiu em consonância com o entendimento deste Supremo Tribunal Federal no sentido da impossibilidade de se acumular dois proventos de aposentadorias com vencimentos de um novo cargo público, ainda que o provimento neste tenha ocorrido antes da vigência da EC nº 20/98. Precedentes. Agravo regimental conhecido e não provido. 20
[20. STF. RE 753.204 AgR/ PR. Relator: Min. Rosa Weber. Primeira Turma. Data de julgamento: 25/05/2014. DJE nº 156, divulgado em 13/08/2014].
CONSTITUCIONAL. ADMINISTRATIVO. SERVIDOR PÚBLICO. PROFESSOR. TRIPLA ACUMULAÇÃO DE CARGOS. INVIABILIDADE. TRANSCURSO DE GRANDE PERÍODO DE TEMPO. IRRELEVÂNCIA. DIREITO ADQUIRIDO. INEXISTÊNCIA. 1. Esta Corte já afirmou ser inviável a tripla acumulação de cargos públicos. Precedentes: RE 141.376 e AI 419.426-AgR. 2. Sob a égide da Constituição anterior, o Plenário desta Corte, ao julgar o RE 101.126, assentou que "as fundações instituídas pelo Poder Público, que assumem a gestão de serviço estatal e se submetem a regime administrativo previsto, nos Estados-membros, por leis estaduais são fundações de direito público, e, portanto, pessoas jurídicas de direito público". Por isso, aplica-se a elas a proibição de acumulação indevida de cargos. 3. Esta Corte rejeita a chamada "teoria do fato consumado". Precedente: RE 120.893-AgR 4. Incidência da primeira parte da Súmula STF nº 473: "a administração pode anular seus próprios atos, quando eivados de vícios que os tornam ilegais, porque deles não se originam direitos". 5. O direito adquirido e o decurso de longo tempo não podem ser opostos quanto se tratar de manifesta contrariedade à Constituição. 6. Recurso extraordinário conhecido e provido.21
[21. STF. RE 381.204/RS. Relator: Min. Ellen Gracie. Segunda Turma. Data de julgamento: 11.10.2005. DJ 11-11-2005 PP-00048]
Saliente-se, todavia, o entendimento minoritário de Di Pietro (2015, P. 698) que assevera de maneira clara e objetiva que "as exceções admitem dois cargos, empregos ou funções, inexistindo qualquer hipótese de tríplice acumulação, a não ser que uma das funções não seja remunerada". 
 (...) - (destacamos e sublinhamos) 
6.6.	Se algum servidor ainda alimentava a esperança de acumulo triplo de proventos/remuneração de cargo público do regime estatutário mesmo que o reingresso no serviço tenha ocorrido antes da EC 20/1998, ela foi sepultada com o julgamento pelo STF do ARE 848993/MG na sistemática da repercussão geral, em 2016. A propósito, recentemente, na Sessão Virtual de 14/8/2020 a 21/8/2020, o STF apreciou embargos de declaração opostos contra os termos da deliberação adotada em 2016, cuja minuta de voto do relator (Ministro Gilmar Mendes) , disponível no sítio do STF, assim aborda o caso (excerto) :
Inicialmente, no que se refere à alegada violação a direito adquirido e a ato jurídico perfeito, cumpre registrar, nos termos em que consignado no acórdão embargado, que o art. 11 da EC 20/98 garantiu o direito à acumulação de um provento de aposentadoria com a remuneração de um cargo na ativa àqueles que ingressaram no serviço público antes da publicação da emenda, ainda que inacumuláveis os cargos.
Ao analisar o referido dispositivo e o art. 37, da Constituição, este Supremo Tribunal Federal firmou jurisprudência no sentido de ser vedada a acumulação tríplice de remunerações, ainda que decorrentes de aprovação em concursos públicos em data anterior à vigência da EC 20/98.
Isso porque, mesmo na redação originária do art. 37, XVI, da Constituição Federal, vedava-se a acumulação remunerada de cargos, empregos e funções públicas, admitindo-se excepcionalmente os casos aludidos no texto constitucional, neles não se incluindo a percepção de remuneração por três cargos públicos, ainda que o servidor estivesse aposentado em um deles.
O Supremo Tribunal Federal consignou, ademais, que a acumulação de proventos e vencimentos só é possível quando os cargos forem acumuláveis na ativa, conforme entendimento firmado ainda sob a égide da Constituição de 1946, ratificado quando do advento da Constituição de 1988, e posteriormente positivado pela EC 20/98, ao inserir o parágrafo 10 ao art. 37 e o parágrafo 6º ao art. 40, da Constituição.
A propósito, cito os seguintes precedentes, além daqueles mencionados na decisão embargada:
"CONSTITUCIONAL. ADMINISTRATIVO. SERVIDOR PÚBLICO. PROVENTOS E VENCIMENTOS: ACUMULAÇÃO. C.F., art. 37, XVI, XVII. I. - A acumulação de proventos e vencimentos somente e permitida quando se tratar de cargos, funções ou empregos acumuláveis na atividade, na forma permitida pela Constituição. C.F., art. 37, XVI, XVII; art. 95, parágrafo único, I. Na vigência da Constituição de 1946, art. 185, que continha norma igual a que está inscrita no art. 37, XVI, CF/88, a jurisprudência do Supremo Tribunal Federal era no sentido da impossibilidade da acumulação de proventos com vencimentos, salvo se os cargos de que decorrem essas remunerações fossem acumuláveis. II. - Precedentes do STF: RE-81729- SP, ERE-68480, MS-19902, RE-77237-SP, RE-76241-RJ. III. - R.E. conhecido e provido." (RE 163.204, Rel. Min. Carlos Velloso, Pleno, Dj 31.3.1995) 
"Recurso extraordinário. Administrativo. Funcionalismo Público. Acumulação de cargos. 2. Acórdão que concedeu mandado de segurança contra ato administrativo que afirmou a inviabilidade de tríplice acúmulo no serviço público. 3. Alegação de ofensa ao art. 37, XVI e XVII, da CF/88, e art. 99, § 2º, da CF pretérita. 4. A acumulação de proventos e vencimentos somente é permitida quando se tratar de cargos, funções ou empregos acumuláveis na atividade, na forma permitida pela Constituição. Precedente do Plenário RE 163.204. Entendimento equivocado no sentido de, na proibição de não acumular, não se incluem os proventos. RE 141.734-SP. 5. Recurso conhecido e provido, para cassar a segurança." (RE 141.376, Rel. Min. Néri da Silveira, Segunda Turma, Dj 22.2.2002) .
"Agravo regimental em recurso extraordinário. 2. Acumulação de um provento de aposentadoria com dois vencimentos da atividade. 3. Impossibilidade. 4. Interpretação restritiva do art. 11 da EC 20/98. Possibilidade de acumular um provento da inatividade com um vencimento de cargo da ativa, no qual tenha ingressado antes da publicação da referida emenda, ainda que inacumuláveis os cargos. 5. Vedada em qualquer caso a cumulação tríplice de remunerações. 6. Agravo regimental a que se nega provimento." (RE 328.109-AgR, de minha relatoria, Dje 11.3.2011) 
Assim, não há que se falar em direito adquirido ou ato jurídico perfeito a serem assegurados no caso concreto, tendo em vista que a concessão de proventos de aposentadoria com a acumulação de dois cargos na ativa à embargante não ocorreu segundo os ditames da lei vigente ao tempo que a embargante ingressou, pela última vez, em cargo público. Conforme explicitado, a Constituição, ainda em sua redação original, já proibia a tríplice acumulação de remuneração em cargo público e o Supremo Tribunal Federal já estendia essa vedação ao acúmulo de proventos e remunerações.
No que se refere à apontada omissão da decisão embargada quanto ao reconhecimento da prescrição quinquenal para que a Administração Pública reveja seus próprios atos, com o afastamento da má-fé da servidora,
Conforme se verifica dos autos, firmou-se na origem entendimento no sentido da aplicação do prazo decadencial de cinco anos previsto nos arts. 53 e 54 da Lei 9.784/99, no art. 1º do Decreto 20.910/32 e no art. 65, da Lei estadual 14.184/02, para que a Administração reveja seus próprios atos. Assentou-se, ainda, a boa-fé da impetrante, ao omitir, ao preencher a declaração de acúmulo de cargos, empregos e funções públicas, sobre sua aposentadoria prévia em outro cargo público. Cito, a propósito, trecho do voto condutor do acórdão sobre a matéria:
	(...) 
Ocorre, contudo, que, para se entender de modo diverso do acórdão recorrido, para assentar não ter ocorrido o decurso do prazo quinquenal para que a Administração reveja seus atos, ou ter havido má-fé da servidora no preenchimento do formulário de acúmulo de cargos, seria necessária a análise de legislação infraconstitucional aplicada à espécie (Lei federal 9.784 /99, Decreto 20.910/32 e Lei estadual 14.184/02) e o revolvimento dos fatos e provas constantes dos autos, o que é vedado pela jurisprudência e pelas Súmulas 279 e 280/STF.
	(...) 
Destaque-se que a questão referente ao reconhecimento do decurso do prazo quinquenal para que a Administração reveja seus atos é matéria prejudicial e, embora não constitua, propriamente, o objeto da pretensão formulada (mérito) , é relevante para a solução do caso concreto, tendo em vista dizer respeito à perda da pretensão de reparação do direito violado por inércia do titular desse direito, no prazo legal.
Ocorre, contudo, que, no caso concreto, restou demonstrada a repercussão geral da matéria constitucional ventilada no recurso extraordinário, tendo em vista a sua notória relevância econômica e jurídica, bem como a transcendência dos interesses subjetivos das partes na causa.
Assim, apesar de mantido o acórdão recorrido por fundamento autônomo infraconstitucional, entendo ser o caso de superação excepcional da Súmula 283/STF desta Corte, para conhecer do recurso em sua vertente objetiva e permitir a pacificação da jurisprudência do STF sobre a questão constitucional objeto de inúmeros recursos, ainda que não possua efeito prático no caso concreto.
Sublinhe-se que o instituto da repercussão geral foi criado para garantir a racionalidade dos trabalhos da Corte, ao tornar obrigatória a aplicação do precedente vinculante aos casos análogos e diminuir a morosidade processual, dando concreção ao mandamento constitucional que assegura o direito fundamental à razoável duração do processo. Com isso, o recurso extraordinário deixou de ter caráter marcadamente subjetivo para assumir a função de defesa da ordem constitucional objetiva.
	(...) 
Assim, demonstrada a repercussão geral do mérito da questão constitucional trazida aos autos e, tendo em vista a objetivação do recurso extraordinário e a necessidade de pacificação da jurisprudência da Corte sobre questão objeto de inúmeros recursos, entendo deva ser apreciada a questão constitucional de mérito transcendente, ainda que o acórdão recorrido possa ser mantido por outro fundamento.
Preserva-se, desse modo, a tese da repercussão geral fixada, no sentido de que "o art. 11 da EC 20/98 possibilita a acumulação, apenas, de um provento de aposentadoria com a remuneração de um cargo na ativa, no qual se tenha ingressado por concurso público antes da edição da referida emenda, ainda que inacumuláveis os cargos. Em qualquer hipótese, é vedada a acumulação tríplice de remunerações sejam proventos, sejam vencimentos ".
Nesses termos, voto no sentido de acolher os embargos de declaração com efeitos infringentes, para sanar omissão no acórdão recorrido, de modo que seja dado provimento ao recurso extraordinário para reformar o acórdão proferido pelo Tribunal de Justiça do Estado de Minas Gerais, apenas na parte em que reconheceu o direito à acumulação tríplice de vencimentos e proventos no período anterior à EC 20/98, mantendo-se hígido no tocante aos demais fundamentos. 
Voto, ainda, no sentido de manter a tese da repercussão geral fixada, em sua literalidade. (sublinhado nosso e destaques do original) 
6.7.	Vê-se que o STF, mais uma vez e desta vez na sistemática da repercussão geral, isto é, com caráter objetivo (geral) e não somente subjetivo (entre as partes) , reiterou sua jurisprudência acerca da impossibilidade de acumulação tríplice, sejam de remunerações, sejam de proventos, ou de ambos combinados.
6.8.	A rigor, o caso do Sr. Roberto Bocaccio Piscitelli se encontra nessa vedação da tripla acumulação de proventos/remuneração, pois detentor de 3 cargos públicos na vigência da atual Constituição Federal, qual seja: a) AFRFB: ingresso em 17/06/1968 - aposentado em 07/10/1993; b) Professor UNB: ingresso 01/10/1976 - aposentado em ; e c) ALCD: ingresso em 17/11/1993 - ativo e aposentado por invalidez em 21/10/2019.
6.9.	Convém mencionar que, como alega o próprio recorrente, sua situação de tripla acumulação de cargos já é de conhecimento do Tribunal por algum tempo, seja em razão dos atos de concessão/admissão que foram encaminhados pelos órgãos jurisdicionados para fins de registro, seja em decorrência das fiscalizações que foram realizadas pelo TCU nos órgãos jurisdicionados empregadores do ora recorrente, conforme a seguir transcrito:
Acórdão 1289/2012-TCU-Segunda Câmara (Auditoria realizada na Fundação Universidade de Brasília - FUB) 
 (...) 
9.7. dar ciência à Câmara dos Deputados dos indícios de pagamento acima do teto remuneratório estabelecido no art. 37, inciso XI, da Constituição Federal, aos servidores José Maria Gonçalves de Almeida Júnior (XXX.559.948-XX) e Roberto Bocaccio Piscitelli (XXX.941.220-XX)  (Anexo I, fls. 48/50) ;
Acórdão 2142/2013-TCU-Plenário - (Auditoria realizada na Câmara dos Deputados) 
9.1. com fundamento nas disposições contidas no art. 45 da Lei 8.443/1992, determinar à Administração da Câmara dos Deputados que adote as seguintes medidas, informando a este Tribunal, no prazo de 60 (sessenta) dias, os resultados alcançados:
9.1.3. adote as providências a seguir relacionadas, assegurado o contraditório e a ampla defesa, no que se refere aos servidores mencionados:
9.1.3.1. Antonio Silva Brito, Francisco Luiz Parente Neiva Santos, Oseil de Figueiredo, Roberto Helvidio Dalcamim e Roberto Bocaccio Piscitelli - apure a situação desses servidores, utilizando as informações às fls. 19 e 20 do Anexo 2, e adote providências, nos termos do art. 133 da Lei 8.112/1990, com vistas à regularização das acumulações ilegais de cargos, quando for o caso;
	(...) 
	Relatório
j) Roberto Bocaccio Piscitelli: foi admitido no cargo de Analista Legislativo (Consultoria) em 18/4/1991. Em consulta ao Siape, a Secretaria de Controle Interno da Câmara dos Deputados verificou que o servidor tem duas aposentadorias - uma no cargo de Auditor-Fiscal da Receita Federal, a partir de 7/10/1993, e outra no cargo de Professor da Universidade de Brasília, a partir de 8/2/2011;
	(...) 
Antonio Silva Brito, Francisco Luiz Parente Neiva Santos, Oseil de Figueiredo, Roberto Helvidio Dalcamim e Roberto Bocaccio Piscitelli:
	(...) 
98. A Câmara dos Deputados não contestou os indícios de acumulação ilegal relativos a esses servidores, mas também não informou a adoção de providências para regularizar suas respectivas situações; (destacamos e sublinhamos) 
6.10.	Nota-se que não se sustenta a alegação do recorrente de que somente após a prolação da deliberação adotada pelo STF nos autos do ARE 848993/MG, em 2016, na sistemática da repercussão geral, abordado alhures, o Tribunal teria tomado alguma medida em relação ao seu caso, pois, conforme demonstrado, 3 (três) anos antes da citada deliberação do STF o TCU fez determinação à Câmara dos Deputados para regularizar as acumulações ilegais de cargos, inclusive o seu próprio, ou seja, a notificação da situação (tríplice acumulação) ao Ministério da Fazenda (Ofício nº 278-95/2016-TCU/SEFIP/DIAUP, de 13.10.2016) foi somente mais uma ação do TCU, visando cessar a irregularidade constatada.
6.11.	Ademais, nota-se que o Sr. Roberto Bocaccio Piscitelli, como consignado no voto do Relator a quo e apontado pela Sefip, deixou em branco, na declaração de acumulação ou não-acumulação de cargos, empregos e funções, por ocasião do seu pedido de aposentadoria de professor da UnB em 2011, o campo próprio do exercício de cargo/emprego/função, conforme pag. 3 da peça 5, sendo que deveria ter registrado ali o exercício do cargo que exercia naquele momento na Câmara dos Deputados e não somente a aposentadoria no cargo de Auditor Fiscal da Secretaria da Receita Federal do Brasil. 
6.12.	Apesar dessas constatações, há peculiaridades, a exemplo da situação que chegou ao STF relativo aos autos do ARE 848993/MG, que envolvem o caso concreto do Sr. Roberto Bocaccio Piscitelli e que não devem ser ignoradas no âmbito do Tribunal, conforme a seguir relacionados: 
	a) o TCU considerou legal e registrou o ato de admissão do servidor no cargo da Câmara dos Deputados nos autos do TC Processo 003.911/1994-2 ainda em 1994, conforme consta da base de dados do sistema Sisac (peça 107) , o que já teria decaído, nos termos do §2º do art. 260 do Regimento Interno/TCU, há muito o tempo para o Tribunal rever tal juízo, embora na pesquisa realizada por este auditor na base de jurisprudência do TCU não foi possível constatar/identificar o Acórdão/Decisão/Relação que teria apreciado o referido ato de admissão;
	b) o TCU considerou legal e registrou o ato de concessão de aposentadoria do servidor no cargo no âmbito do Ministério da Fazenda, nos autos do TC Processo 011.391/2006-9, conforme Acórdão 3158/2006 - 1º Câmara, de 14/11/2006, estando ainda pendente de apreciação do ato de concessão de aposentadoria do cargo de professor da UnB; 
	c) quando do ingresso do servidor nos quadros efetivos da Câmara dos Deputados, no idos de 1993, não era tão cristalino, como atualmente, acerca da vedação de acumulação de proventos com remuneração de cargos inacumuláveis, pois a Constituição Federal de 1988, em sua redação original, trouxe expressamente a vedação de acumulação remunerada de cargos públicos, salvo as exceções previstas no inciso XVI do art. 37, sendo que a vedação em relação aos proventos/remuneração decorreu do entendimento firmado pelo STF, ocorrido em 1995, com o julgamento do RE 163.204, Rel. Min. Carlos Velloso, Pleno, Dj 31.3.1995, que passou a ser paradigmático sobre o tema; 
	d) entre a edição da CF/88 e o referido julgamento realizado pelo STF do RE 163.204 ocorreram vários reingressos, via concurso, no serviço público de servidores que já estavam aposentados, isto é, recebiam proventos, e passaram a exercer cargos públicos, recebendo remuneração, que, à luz do estabelecido no inciso XVI do art. 37, eram inacumuláveis, inclusive nos quadros da própria Secretaria do TCU, tendo o Constituinte Derivado, por meio do art. 11 da EC nº 20/98, permitido que os servidores continuassem a receber os proventos do cargo já aposentado com a remuneração do novo cargo, mas vedou a possibilidade de acúmulo de duas aposentadorias;
	e) os entendimentos do STF e do próprio TCU acerca da vedação da tripla acumulação de proventos/remuneração, ainda que todos os cargos possam ser acumulados duplamente, são, em sua maioria, da última década, enquanto a acumulação tripla de cargos do Sr. Roberto Bocaccio Piscitelli remonta ao início da década de 90;
	f) a jurisprudência do TCU sempre foi pacífica acerca da possibilidade da opção pelo servidor pelo benefício mais vantajoso, inclusive com o aproveitamento do tempo de serviço/contribuição utilizado na primeira aposentação, conforme entendimentos apresentados na sequência:
É legal a concessão de segunda aposentadoria estatutária a servidor que, já estando aposentado em outro cargo público, reingressou no serviço público em cargo não acumulável antes da vigência da EC 20/1998. No entanto, um dos atos de inativação não pode produzir efeitos financeiros, devendo o beneficiário optar pela percepção de um dos proventos, ante a vedação contida no art. 40, § 6º, da Constituição Federal c/c o art. 11 da EC 20/1998.
	(Acórdão 11857/2018-TCU-Primeira Câmara) 
O servidor que estava aposentado em um cargo público e ingressou em outro cargo não acumulável, antes da vigência de EC 20/1998, acumula legalmente os proventos da inatividade com vencimentos da atividade até a aposentação no segundo cargo, momento em que deve optar por uma das aposentadorias, conforme o disposto no art. 37, § 10, da Constituição Federal e no art. 11 da Emenda 20.
	(Acórdão 6112/2017-TCU-Primeira Câmara) 
A restrição do art. 37, § 10, da CF/1988 (vedação à percepção simultânea de proventos de aposentadoria decorrentes do art. 40 ou dos arts. 42 e 142 com remuneração de cargo, emprego ou função pública) não se aplica àqueles que tenham ingressado novamente no serviço público até 15/12/1998 (art. 11 da EC 20/1998) , sendo-lhes proibida a percepção de mais de uma aposentadoria pelo regime de previdência a que se refere o art. 40 da CF/1988, aplicando-se-lhes, em qualquer caso, o limite do teto remuneratório previsto no art. 37, inciso XI, da CF/1988.
	(Acórdão 4704/2015-TCU-Primeira Câmara) 
A acumulação de proventos não encontra respaldo no ordenamento jurídico pátrio, salvo se provenientes de cargos acumuláveis na atividade, cabendo ao interessado, no caso de incompatibilidade, o direito de opção pelo benefício que lhe for mais conveniente.
	(Acórdão 5098/2009-TCU-Segunda Câmara) 
O servidor que, amparado pelo art. 11 da EC 20/1998, implementar as condições para aposentar-se em novo cargo, somente poderá fazê-lo se renunciar à percepção dos proventos decorrentes de aposentadoria anterior.
	(Acórdão 1473/2009-TCU-Segunda Câmara) 
Não é lícita a acumulação de proventos de cargos públicos não acumuláveis na atividade. O § 6º do art. 40 da Carta Magna, com a redação dada pela Emenda 20/1998, passou a vedar expressamente a percepção de mais de uma aposentadoria em cargo público. Essa mesma Emenda traz no seu art. 11 exceção à acumulação de proventos com vencimentos aos servidores que tenham ingressado novamente no serviço público por concurso público, no entanto vedou a possibilidade de esses mesmos excepcionalizados perceberem mais de uma aposentadoria. O mesmo normativo constitucional que concedeu a autorização para os aposentados que reingressaram no serviço público por meio de concurso anteriormente à edição da referida Emenda Constitucional pudessem acumular proventos com vencimentos, vedou expressamente, na sua segunda parte, a possibilidade de esses mesmos excepcionalizados acumularem aposentadorias e, portanto, proventos.
	(Acórdão 904/2008-TCU-Primeira Câmara) 
A acumulação de proventos somente é permitida quando se tratar de cargos, funções ou empregos acumuláveis na atividade. Caso o servidor se enquadre na hipótese do art. 11 da EC 20/1998, perceba proventos de aposentadoria de cargo civil e implemente as condições para aposentar-se no novo cargo, somente poderá fazê-lo se renunciar à percepção dos proventos decorrentes da aposentadoria anterior.
	(Acórdão 1310/2005-TCU-Plenário) 
	g) a situação do Sr. Roberto Bocaccio Piscitelli, embora seja vedada a tríplice acumulação de cargos públicos em quaisquer situações, pode ser vista à luz da excepcionalidade do que estabelece o art. 11 da EC 20/1998, considerando que quando do seu ingresso na Câmara dos Deputados em 1993 já estava aposentado do cargo que exercia no âmbito do Ministério da Fazenda, sendo que o cargo de professor da UnB é acumulável licitamente com qualquer um deles, pois são técnicos;
	h) por ocasião da aposentadoria por invalidez do Sr. Roberto Bocaccio Piscitelli na Câmara dos Deputados já não havia mais o tríplice recebimento de proventos/remuneração, considerado que os proventos da UnB foram cessados em 2018, enquanto os pagos no âmbito do Ministério da Fazenda, transferidos posteriormente para o Ministério da Economia, também não são mais pagos, pois o inativo renunciou aos proventos que lá recebia para fazer jus aos proventos do cargo exercido na Câmara dos Deputados, que passou a fazê-los somente após a referida renúncia, que somente foi aceita no âmbito do poder Executivo após o ora recorrente ter desistido da Ação Ordinária n. 1007203-49.2019.2019.01.3400, que tramitou perante a 1ª Vara da Seção Judiciária do Distrito Federal;
 	i) os únicos proventos que faz jus atualmente são os decorrentes da aposentadoria do cargo exercido na Câmara dos Deputados, que aparentemente não fez pagamentos de proventos ao ora recorrente durante o período que estavam sendo feitos os procedimentos de renúncia do benefício pago no âmbito do poder Executivo;
	J) no caso de eventual constatação de descumprimento de deliberação do Tribunal (subitem 9.1.3.1. do 2142/2013 - Plenário) devem ser responsabilizados os que deram causa, mas isso não tem o condão de impedir a inativação do Sr. Roberto Bocaccio Piscitelli no cargo que exerceu no âmbito da Câmara dos Deputados, considerando o quadro colocado;
	k) a questão relativa à opção/boa-fé realizada no âmbito do poder Executivo entre os proventos pagos pelo Ministério em detrimento daqueles da UnB já foi devidamente equacionada por ocasião da concessão da antecipação da tutela de urgência concedida no âmbito da Ação Ordinária n. 1007203-49.2019.2019.01.3400 e também não deve ser óbice para impedir aposentação do Sr. Roberto Bocaccio Piscitelli na Câmara dos Deputados, tendo em vista a complexidade e controvérsias que envolvem a acumulação de remuneração e/ou proventos de cargos públicos e os dilemas que seus beneficiários estão sujeitos na tomada de decisões, conforme reproduzindo na sequência:
 
	DECISÃO
 (...) 
Para tanto, o autor aduz que é detentor de vínculos com o serviço público: Auditor-Fiscal da Receita Federal do Brasil, aposentado em 7.10.1993; Analista-Legislativo da Câmara dos Deputados, ativo, ingresso em 11.11.1993; e Professor da Universidade de Brasília, aposentado em 7.02.2011.
Conforme entendimento jurisprudencial do STF, consubstanciado na Repercussão Geral no Recurso Extraordinário com Agravo n. 848., julgado em 06.10.2016, diz que o TCU notificou o Ministério da Fazenda, por meio do Ofício nº 278-95/2016-TCU/SEFIP/DIAUP, de 13.10.2016, acerca da tríplice acumulação de remunerações e, ou, proventos públicos; ainda que advindos de vínculos estatutários estabelecidos anteriormente à Emenda Constitucional n. 20/98, como na hipótese vertente, em que identificado que o autor percebia três remunerações públicas.
 (...) 
FUNDAMENTO E DECIDO.
 (...) 
A análise da íntegra do Processo Administrativo Disciplinar - PAD n. 17316.100059/2018-83, que acompanha a exordial, permite identificar a probabilidade do direito alegado pelo autor.
Em primeiro lugar, ao que tudo indica, tem-se o fato de que o autor exerceu o pleno e tempestivo direito de opção, conforme reconhecido pela Primeira e pela Segunda Comissão de Inquérito, o que foi reconhecido, inclusive, pela própria Autoridade Julgadora, conforme os itens 17 e 50 do Parecer SEI n. 123/2018/COJED/PGACA/PGFN-ME. Vejamos:
A Primeira Comissão do PAD apresentou Relatório Final (SEI/MF 0604988) sugerindo o arquivamento do feito por perda de objeto:
Esta Comissão, após análise dos autos, indiciação e citação do servidor acusado, tendo o servidor Roberto Bocaccio Piscitelli feito tempestivamente a opção que lhe faculta o art. 133 da Lei 8.112/1990, por meio de requerimento apresentado à Universidade de Brasília para suspensão do pagamento de seus proventos, CONCLUI que restou caracterizada a boa-fé do servidor Roberto Bocaccio Piscitelli, nos termos do §5°, do art. 133, da Lei n° 8.112/1990, não representando sua conduta, portanto, um ilícito funcional, daí também não subsistindo mais as razões que deram ensejo à instauração deste PAD.
Sobreveio, então, a Nota Técnica SEI nº 13/2018/SASSE/COGER-MF, na qual a autoridade do então Ministério da Fazenda, que atualmente integra a estrutura do Ministério da Economia, decidiu que não pode ser concluído o PAD por perda do objeto, uma vez que a situação irregular ainda não foi sanada, destacando, na oportunidade, que a suspensão temporária dos pagamentos não se confunde com exoneração, já que a exoneração é um ato administrativo que depende de várias formalidades, como por exemplo, a publicação no Diário Oficial da União.
A Corregedora-Geral Adjunta do então Ministério da Fazenda propôs "a instauração de nova comissão de processo administrativo disciplinar para apurar as irregularidades apontadas em desfavor do servidor aposentado Roberto Bocaccio Piscitelli" (id. 41829124, pág. 64) , o que foi acatado pela Corregedora-Geral do Ministério da Fazenda (vide Despacho nº 103/2018/DIAAD/COGER-MF - id. 41829124, pág. 65) .
Percebe-se, pois, que a autoridade julgadora entendeu que a situação irregular não foi sanada, pois a suspensão temporária dos pagamentos promovida pela FUB não se confunde com exoneração e, então, determinou a constituição de nova Comissão Processante.
Sobreveio o Relatório Final da Segunda Comissão Processante do PAD, novamente destacando a opção tempestiva realizada pelo autor (id. 41829124, pág. 98) :
Nos termos do art. 133, § 5º, da Lei n. 8.112/90, o pleno e tempestivo exercício do direito de opção pelo servidor acusado de tríplice acumulação, constitui uma premissa fática que atrai inequivocamente duas decorrências jurídicas: i) configuração de boa-fé; e ii) exoneração automática do cargo não optado. Vejamos:
	(...) 
Esse é o devido processo legal previsto na supracitada norma, que rege o processo administrativo disciplinar que versa sobre a acumulação ilegal de cargos no serviço público; com o qual está adstrita a Comissão de Inquérito, a Autoridade Instauradora e a Autoridade Julgadora.
Em decorrência, portanto, do pleno e tempestivo direito de opção exercido pelo autor, comprovado nos autos e incontestável até mesmo pela própria Autoridade Julgadora, o resultado a que se chega é um só: a decretação da boa-fé e a exoneração automática do cargo não optado.
Nesse exato sentido - a decorrência da opção é a exoneração do cargo não optado -, inclusive, foi a conclusão a que chegou a Segunda Comissão de Inquérito, que recomendou à Autoridade Instauradora que oficiasse à UNB para que promovesse a exoneração do autor do cargo de Professor (não optado) (id. 41829124, pág. 100, fl. 131 da rolagem única) :
E pela leitura do art. 133, § 5º, Lei 8.112/90, infere-se que a exoneração é imposta por força de lei (ex lege) . Tanto é assim que esse parágrafo determina expressamente dois efeitos: a boa fé, caso a opção seja realizada até o último dia de prazo para defesa, e outro dele decorrente, qual seja, a conversão automática desse direito de opção em pedido de exoneração do outro cargo.
Confira-se a redação desse art. 133, § 5º, Lei 8.112/90, com a redação dada pela Lei 9.527/97: A opção pelo servidor até o último dia de prazo para defesa configurará sua boa-fé, hipótese em que se converterá automaticamente em pedido de exoneração do outro cargo (grifou-se) .
E ainda da leitura desse dispositivo, infere-se que a única obrigação que se impõe ao servidor é a opção, dentro do prazo legal, por um dos proventos (na hipótese) ou cargos públicos que deseja manter.
E não pode passar despercebido pelo intérprete dessa norma que o Estatuto dos servidores públicos civis da União, das autarquias e das fundações públicas federais (Lei 8.112/90) silencia se a escolha por parte do servidor por um dos proventos deve ser protocolada no órgão em que tramita o processo administrativo disciplinar (in casu, COGER-DF/Ministério da Economia) , no órgão em que o servidor deseja renunciar (exonerar-se) a sua aposentadoria (UnB/FUB) ou no órgão em que deseja que sua aposentadoria seja mantida (RFB) . Ademais, também não há norma administrativa regulando essa situação.
Certo é que a boa-fé se caracteriza quando o servidor opta, escolhe, por um dos cargos até o último dia do prazo de defesa. É apenas isso que estabelece a legislação de regência e, portanto, tudo o que fora exigido além disso, pelo Ministério da Fazenda, a cargo do autor está eivado de vício oriundo do abuso de poder (gênero) , precisamente, excesso de poder (espécie desse gênero, ao lado do desvio de finalidade) . Os trâmites administrativos posteriores ao ato de opção apresentado pelo servidor não são de sua responsabilidade, mas sim da Administração (in casu, do então Ministério da Fazenda e da UnB/FUB) .
Assim, descabia à Autoridade Julgadora do então Ministério da Fazenda imputar ao autor má-fé pela não exoneração do cargo não optado, quando, na verdade, esta é uma decorrência lógica-jurídica do devido processo legal inserto no § 5º, do art. 133, da Lei n. 8.112/90, que inclusive reconhece e caracteriza a boa-fé do servidor que exerceu o direito de opção.
Na verdade, cabia à UnB/FUB exonerar o autor, professor aposentado daquela IES pública, diante do princípio da legalidade e do comando expresso inserto na parte final do art. 133, § 5º, Lei 8.112/90 (A opção pelo servidor até o último dia de prazo para defesa configurará sua boa-fé, hipótese em que se converterá automaticamente em pedido de exoneração do outro cargo) e não suspender o pagamento dos proventos do autor até, por exemplo, a resolução final do pedido versado na ação de n. 0020983-10.2018.4.01.3400, em trâmite na 23ª Vara desta Seccional, já que era a única medida administrativa possível àquela época porque não havia (e não há) decisão judicial naquele feito em sentido contrário (permitindo "que o autor continue a receber os proventos das duas aposentadorias a que faz jus até a resolução do presente feito") , sob pena de violação ao princípio da legalidade.
E cediço, ainda, que, no âmbito do Direito Administrativo, os poderes administrativos (poderes de polícia, hierárquico, regulamentar, disciplinar e, para alguns, vinculado e discricionário) são prerrogativas concedidas à Administração Pública para que esta, no exercício das funções que lhe são atribuídas pelas normas, alcance o atendimento do interesse público. Não pode o administrador público renunciar à utilização de tais poderes. O interesse público é indisponível, e, caso seja necessário que o administrador se valha de tais poderes para cumprir sua função, deverá exercê-los, haja vista que os poderes administrativos constituem verdadeiros poderes-deveres.
E caso a UnB/FUB permanecesse inerte ou não cumprisse, a tempo e modo, esse comando legal de exonerar o autor, cabia ao então Ministério da Fazenda provocar a UnB/FUB para cumprir esse comando ou, em caso negativo, e.g., noticiar os órgãos de controle interno (CGU) e externo (TCU) sobre a possível conduta da FUB à margem do Direito, e não como foi juridicamente avaliada a situação do autor pela Autoridade Julgadora que, à margem do direito e do princípio da juridicidade, impôs ao autor essa atribuição que o ordenamento jurídico não lhe determina.
Nesse prisma, a atuação da Autoridade Julgadora do então Ministério da Fazenda violou frontalmente a lei (art. 133, § 5º, Lei 8.112/90) , cujo vício, para fins de anulação do ato administrativo, não se restringe, na hipótese, somente à violação frontal da lei, mas também se vislumbra abuso de poder (gênero) , por excesso de poder (espécie de abuso de poder, ao lado do desvio de poder) .
E não custa lembrar à Corregedoria do então Ministério da Fazenda que a Lei nº 8.112/90 prevê responsabilidade civil, penal e administrativa pelo exercício irregular das atribuições do servidor, decorrendo a responsabilidade administrativa de ato omissivo ou comissivo por ele praticado (arts. 121 e 124) . Uma das penalidades administrativas é a demissão com fundamento na improbidade administrativa (art. 132, IV, da citada lei) , sendo certo que esta pode ser decorrente do abuso de poder. Lembrando, ainda, que a Lei nº 8.429/92 (Lei da Improbidade Administrativa) , em seu art. 11, I, prevê condutas que podem refletir o abuso de poder, como a prática de ato visando a fim proibido em lei ou regulamento (o que caracteriza o desvio de poder) , ou a prática de ato diverso daquele previsto na regra de competência (o que configura excesso de poder) .
O que não se pode aceitar é que as atribuições acima destacadas, a cargo da UnB/FUB (exonerar o autor) e do então Ministério da Fazenda, a quem compete monitorar a efetiva exoneração do autor daquele cargo e, em caso negativo, utilizar-se das prerrogativas/poderes administrativos para exigir esse ato administrativo de quem possui competência para tanto, sejam ilegalmente transferidas para o autor, lembrando, repita-se, que tais atribuições, na hipótese, certamente não são do autor.
E caracterizada a boa-fé no pleno e tempestivo exercício do direito de opção por um dos cargos (art. 133, § 5º, Lei 8.112/90) e verificada a ausência de qualquer prejuízo ao erário, e considerando-se que a natureza jurídica do ato administrativo exarado pelo órgão do cargo não optado (Universidade de Brasília) constitui, quando muito, mera irregularidade perfeitamente sanável por um simples ofício e diante do princípio da autotutela, não se pode disso extrair e presumir má-fé do autor e, por conseguinte, à margem do Direito e do princípio da legalidade (juridicidade) , cassar a aposentadoria do cargo por ele optado.
	(...) 
Fazem-se presentes, portanto, os requisitos para a antecipação dos efeitos finais da tutela definitiva para suspender os efeitos da Portaria n. 75, de 21 de fevereiro de 2019 (id. 41829130, pág. 17; fl. 199 da rolagem única) , que cassou a aposentadoria do autor, de forma a restabelecer a aposentadoria do autor do cargo de Auditor-Fiscal da Receita Federal do Brasil, com todos os efeitos jurídicos decorrentes, com a única ressalva de que os efeitos financeiros pretéritos oriundos da presente decisão retroagirão à data do ajuizamento desta ação (21.03.2019) (os efeitos anteriores a essa data serão analisados em cognição exauriente) .
	(...) (destaques e sublinhados do original) 
	l) o fato de a partir da inativação, em 2011, no cargo de professor da UnB o Sr. Roberto Bocaccio Piscitelli passar a ser exclusivamente ativo do cargo de Analista Legislativo da Câmara dos Deputados pressupõe que, caso haja valores a serem devolvidos em decorrência de tripla acumulação de proventos/remuneração, certamente não seria do cargo exercido na Câmara dos Deputados, considerando que caracterizaria o enriquecimento ilícito da Administração, pois o servidor continuou trabalhando na Câmara após a inativação na UnB, momento em que passou a perceber proventos de dois cargos (AFRFB e Professor) juntamente com a remuneração do cargo de ALCD;
	m) o termo de posse, realizado em 11/11/1993, constante da peça 82 dos autos não deixa dúvidas de que foi posterior a aposentação do Sr. Roberto Bocaccio Piscitelli no cargo de AFRFB, que ocorreu no mês anterior daquele ano, não havendo concomitância, em atividade, dos cargos de AFRFB com ALCD.
6.13.	Assim, entende-se que não há mais óbices quanto à possibilidade de inativação do Sr. Roberto Bocaccio Piscitelli no cargo de Analista Legislativo da Câmara dos Deputados, considerando que não recebe mais proventos de aposentadoria dos cargos exercidos como Auditor-Fiscal da Receita Federal do Brasil e Professor da Universidade de Brasília, situação esta, ao que tudo indica, se encontra desde que houve a aposentadoria por invalidez, porquanto, em 2019, o inativo já não mais percebia proventos da UnB e a Câmara dos Deputados, embora tenha o aposentado por invalidez, suspendeu os pagamentos dos proventos desde o primeiro instante, de modo a evitar acumulação, até que fosse efetivada a renúncia da aposentadoria do cargo de Auditor-Fiscal da Receita Federal do Brasil no âmbito do Ministério da Economia. 
6.14.	Por outro lado, não é possível firmar e propor, de pronto, a legalidade e registro do ato concessório de que tratam estes autos, tendo em vista que sua ilegalidade se deu com base exclusivamente na premissa/fundamento da tripla acumulação de proventos, o que se afasta nesta oportunidade. Todavia, é de se observar que não foi examinado o fundamento legal adotado/tempo de contribuição, nem a composição dos proventos e sua integralidade, ou seja, não foram realizados pela Sefip todos os procedimentos de controle em relação ao ato concessório, razão pela qual se entende que deva ser tornado sem efeito o Acórdão recorrido, de modo a restituir os autos ao Relator a quo para adoção de medidas pertinentes à reanálise do ato, a exemplo de situações já enfrentadas pelo Tribunal, como a tratada no Acórdão 2377/2015-TCU-Plenário e em conformidade com desfecho já adotado em pedidos de reexame, como os Acórdãos 10048/2017 e 6339/2020, ambos da Primeira Câmara.
6.15.	Caso venha a ser acolhida tal proposta, é salutar que a Sefip, por ocasião da nova instrução, aponte eventuais outras máculas que podem ensejar na ilegalidade do ato, mas não mais sobre o fundamento da tripla acumulação e da impossibilidade de aposentação do Sr. Roberto Bocaccio Piscitelli no cargo de Analista Legislativo da Câmara dos Deputados, inclusive acerca de parcelas eventualmente indevidas, caso ainda conclua desta forma, devendo realizar os procedimentos de controle de praxe para confirmar que não houve pagamento concomitante de proventos do cargo ALCD com o de AFRFB.
6.16.	Registra-se, por fim, que não se mostra adequada, nesta etapa recursal, a adoção de medidas tendentes a tais averiguações, pois que haveria supressão de instância, comprometendo o pleno exercício do contraditório e da ampla defesa.
6.17.	Assim, as alegações apresentadas pelo recorrente podem ser acolhidas parcialmente. 
CONCLUSÃO
7.	Em face da análise das razões recursais apresentadas, concluiu-se que é possível a inativação do Sr. Roberto Bocaccio Piscitelli no cargo de Analista Legislativo da Câmara dos Deputados, considerando que não mais persiste a tripla acumulação de remuneração/proventos, mas não se deve considerar, de pronto, a legalidade e registro do ato de aposentadoria por invalidez de que tratam estes autos, pois não foram realizados na primeira instância (Sefip) todos os procedimentos de controle afetos aos atos concessórios de aposentadoria, devendo os autos retornar ao Relator a quo para adoção de medidas pertinentes à reanálise do ato.   
7.1.	Assim, os argumentos apresentados pelo recorrente podem ser acolhidos parcialmente, modificando o julgado de origem, Acórdão 6159/2020-TCU-Segunda Câmara, mantido pelo Acórdão 8022/2020-TCU-Segunda Câmara.
ROPOSTA DE ENCAMINHAMENTO
8.	Ante o exposto, submetem-se os autos à consideração superior, propondo-se, com fundamento no art. 48 da Lei 8.443/1992 c/c os artigos 285 e 286, parágrafo único, do RI/TCU:
	a) conhecer do recurso do Sr. Roberto Bocaccio Piscitelli e, no mérito, dar-lhe provimento parcial, a fim de tornar sem efeito o Acórdão 6159/2020-TCU-Segunda Câmara, mantido pelo Acórdão 8022/2020-TCU-Segunda Câmara, com a remessa dos autos ao relator a quo para a adoção das medidas pertinentes à reanálise do ato, mormente a existência de eventuais outras máculas que impeçam o registro do ato concessório de aposentadoria por invalidez do cargo de Analista Legislativo da Câmara dos Deputados; e
	b) cientificar o recorrente e os demais interessados do acórdão que vier a ser prolatado, ressaltando-se que o relatório e o voto que o acompanharem podem ser consultados no endereço www.tcu.gov.br/acordaos, no dia seguinte ao de sua oficialização.
MANIFESTAÇÃO DO MINISTÉRIO PÚBLICO JUNTO AO TCU
4.	O Ministério Público junto ao Tribunal, representado pelo Procurador Marinus Eduardo de Vries Marsico, manifestou anuência à proposta da Secretaria de Recursos, conforme o Parecer à peça 118, a seguir transcrito.
	"Trata-se de pedido de reexame (peças 65 a 67 e 81 a 104) interposto pelo Sr. Roberto Bocaccio Piscitelli contra o Acórdão 6159/2020-TCU-Segunda Câmara (peça 17) , mantido pelo Acórdão 8022/2020-TCU-Segunda Câmara (peça 62) . A deliberação recorrida apresenta o seguinte teor: 
9.1. considerar ilegal o ato de aposentadoria do Sr. Roberto Bocaccio Piscitelli, recusando seu registro; 
9.2. determinar à Câmara dos Deputados, com fundamento no art. 45 da Lei 8.443/1992, que: 
9.2.1. faça cessar os pagamentos decorrentes do ato impugnado, comunicando ao TCU, no prazo de 15 (quinze) dias, as providências adotadas, nos termos dos art. 262, caput, do Regimento Interno do TCU; 
9.2.2. informe ao ex-servidor do teor desta deliberação, nos termos do artigo 4º, § 3º, da Resolução-TCU 170/2004, alertando-o de que o efeito suspensivo proveniente de eventual interposição de recurso junto ao TCU não o exime da devolução dos valores indevidamente percebidos após a notificação, em caso de não provimento do recurso;
9.2.3. encaminhe ao TCU, no prazo de 30 (trinta) dias, comprovante da data de ciência do teor desta deliberação pelo interessado; 9.3. converter o presente processo em Tomada de Contas Especial, nos termos dos artigos 8º, caput e § 1º, e 47 da Lei 8.443/92, c/c RI/TCU, artigo 262, § 1º. 
	O Tribunal considerou ilegal o ato de concessão inicial de aposentadoria do Sr. Roberto Bocaccio Piscitelli, no cargo de Analista Legislativo da Câmara dos Deputados (ALCD) , vigente a partir de 21/10/2019 (peça 12) , em razão de tríplice acumulação de aposentadorias, conforme disposto no sumário do acórdão originário, o qual transcrevemos abaixo:
SUMÁRIO: PESSOAL. APOSENTADORIA. ACUMULAÇÃO ILEGAL DE APOSENTADORIAS DECORRENTES DE TRÊS CARGOS PÚBLICOS FEDERAIS: AUDITOR-FISCAL DA RECEITA FEDERAL DO BRASIL, PROFESSOR DA UNB E ANALISTA LEGISLATIVO DA CÂMARA DOS DEPUTADOS. ILEGALIDADE. MÁ-FÉ. NEGATIVA DE REGISTRO. DETERMINAÇÕES. CONVERSÃO EM TOMADA DE CONTAS ESPECIAL.
	Conforme ficou claro no decorrer do processo, nunca houve de fato essa situação de tríplice acumulação de aposentadoria apontada nos autos, a qual foi o fundamento para se negar registro ao ato. O que ocorreu, no entanto, foi a tripla acumulação de proventos/remuneração, pois o servidor foi durante muitos anos detentor de três vínculos com cargos públicos na vigência da atual Constituição Federal, qual seja: a) AFRFB: ingresso em 17/06/1968 - aposentado em 07/10/1993; b) Professor UNB: ingresso 01/10/1976 - aposentado em 7/2/2011; e c) ALCD: ingresso em 17/11/1993 - ativo e aposentado por invalidez em 21/10/2019. 
	Entretanto, considerando que tal acumulação não mais subsiste e que, a propósito, o servidor já não mais possui vínculo com nenhum outro cargo anteriormente ocupado, a não ser com o cargo que deu origem à aposentadoria em análise, entendemos que a irregularidade que fundamentou a negativa de registro proferida pelo Acórdão 6159/2020-TCU-Segunda Câmara está elidida. Nesse sentindo, convém destacar alguns pontos da bem lançada instrução de mérito da Serur, que se referem as peculiaridades do caso em análise, com a qual manifestamos nossa anuência:
	a) o TCU considerou legal e registrou o ato de admissão do servidor no cargo da Câmara dos Deputados nos autos do TC Processo 003.911/1994-2 ainda em 1994, conforme consta da base de dados do sistema Sisac (peça 107) , o que já teria decaído, nos termos do §2º do art. 260 do Regimento Interno/TCU, há muito o tempo para o Tribunal rever tal juízo, embora na pesquisa realizada por este auditor na base de jurisprudência do TCU não foi possível constatar/identificar o Acórdão/Decisão/Relação que teria apreciado o referido ato de admissão;
 b) o TCU considerou legal e registrou o ato de concessão de aposentadoria do servidor no cargo no âmbito do Ministério da Fazenda, nos autos do TC Processo 011.391/2006-9, conforme Acórdão 3158/2006-1º Câmara, de 14/11/2006, estando ainda pendente de apreciação do ato de concessão de aposentadoria do cargo de professor da UnB; 
c) quando do ingresso do servidor nos quadros efetivos da Câmara dos Deputados, no idos de 1993, não era tão cristalino, como atualmente, acerca da vedação de acumulação de proventos com remuneração de cargos inacumuláveis, pois a Constituição Federal de 1988, em sua redação original, trouxe expressamente a vedação de acumulação remunerada de cargos públicos, salvo as exceções previstas no inciso XVI do art. 37, sendo que a vedação em relação aos proventos/remuneração decorreu do entendimento firmado pelo STF, ocorrido em 1995, com o julgamento do RE 163.204, Rel. Min. Carlos Velloso, Pleno, Dj 31.3.1995, que passou a ser paradigmático sobre o tema; 
d) entre a edição da CF/88 e o referido julgamento realizado pelo STF do RE 163.204 ocorreram vários reingressos, via concurso, no serviço público de servidores que já estavam aposentados, isto é, recebiam proventos, e passaram a exercer cargos públicos, recebendo remuneração, que, à luz do estabelecido no inciso XVI do art. 37, eram inacumuláveis, inclusive nos quadros da própria Secretaria do TCU, tendo o Constituinte Derivado, por meio do art. 11 da EC nº 20/98, permitido que os servidores continuassem a receber os proventos do cargo já aposentado com a remuneração do novo cargo, mas vedou a possibilidade de acúmulo de duas aposentadorias; 
e) os entendimentos do STF e do próprio TCU acerca da vedação da tripla acumulação de proventos/remuneração, ainda que todos os cargos possam ser acumulados duplamente, são, em sua maioria, da última década, enquanto a acumulação tripla de cargos do Sr. Roberto Bocaccio Piscitelli remonta ao início da década de 90; 
f) a jurisprudência do TCU sempre foi pacífica acerca da possibilidade da opção pelo servidor pelo benefício mais vantajoso, inclusive com o aproveitamento do tempo de serviço/contribuição utilizado na primeira aposentação, conforme entendimentos apresentados na sequência: (...) 
g) a situação do Sr. Roberto Bocaccio Piscitelli, embora seja vedada a tríplice acumulação de cargos públicos em quaisquer situações, pode ser vista à luz da excepcionalidade do que estabelece o art. 11 da EC 20/1998, considerando que quando do seu ingresso na Câmara dos Deputados em 1993 já estava aposentado do cargo que exercia no âmbito do Ministério da Fazenda, sendo que o cargo de professor da UnB é acumulável licitamente com qualquer um deles, pois são técnicos; 
h) por ocasião da aposentadoria por invalidez do Sr. Roberto Bocaccio Piscitelli na Câmara dos Deputados já não havia mais o tríplice recebimento de proventos/remuneração, considerado que os proventos da UnB foram cessados em 2018, enquanto os pagos no âmbito do Ministério da Fazenda, transferidos posteriormente para o Ministério da Economia, também não são mais pagos, pois o inativo renunciou aos proventos que lá recebia para fazer jus aos proventos do cargo exercido na Câmara dos Deputados, que passou a fazê-los somente após a referida renúncia, que somente foi aceita no âmbito do poder Executivo após o ora recorrente ter desistido da Ação Ordinária n. 1007203-49.2019.2019.01.3400, que tramitou perante a 1ª Vara da Seção Judiciária do Distrito Federal; 
i) os únicos proventos que faz jus atualmente são os decorrentes da aposentadoria do cargo exercido na Câmara dos Deputados, que aparentemente não fez pagamentos de proventos ao ora recorrente durante o período que estavam sendo feitos os procedimentos de renúncia do benefício pago no âmbito do poder Executivo; 
J) no caso de eventual constatação de descumprimento de deliberação do Tribunal (subitem 9.1.3.1. do 2142/2013 - Plenário) devem ser responsabilizados os que deram causa, mas isso não tem o condão de impedir a inativação do Sr. Roberto Bocaccio Piscitelli no cargo que exerceu no âmbito da Câmara dos Deputados, considerando o quadro colocado; 
k) a questão relativa à opção/boa-fé realizada no âmbito do poder Executivo entre os proventos pagos pelo Ministério em detrimento daqueles da UnB já foi devidamente equacionada por ocasião da concessão da antecipação da tutela de urgência concedida no âmbito da Ação Ordinária n. 1007203-49.2019.2019.01.3400 e também não deve ser óbice para impedir aposentação do Sr. Roberto Bocaccio Piscitelli na Câmara dos Deputados, tendo em vista a complexidade e controvérsias que envolvem a acumulação de remuneração e/ou proventos de cargos públicos e os dilemas que seus beneficiários estão sujeitos na tomada de decisões, conforme reproduzindo na sequência: (..) 
l) o fato de a partir da inativação, em 2011, no cargo de professor da UnB o Sr. Roberto Bocaccio Piscitelli passar a ser exclusivamente ativo do cargo de Analista Legislativo da Câmara dos Deputados pressupõe que, caso haja valores a serem devolvidos em decorrência de tripla acumulação de proventos/remuneração, certamente não seria do cargo exercido na Câmara dos Deputados, considerando que caracterizaria o enriquecimento ilícito da Administração, pois o servidor continuou trabalhando na Câmara após a inativação na UnB, momento em que passou a perceber proventos de dois cargos (AFRFB e Professor) juntamente com a remuneração do cargo de ALCD; 
m) o termo de posse, realizado em 11/11/1993, constante da peça 82 dos autos não deixa dúvidas de que foi posterior a aposentação do Sr. Roberto Bocaccio Piscitelli no cargo de AFRFB, que ocorreu no mês anterior daquele ano, não havendo concomitância, em atividade, dos cargos de AFRFB com ALCD. 
	O relatório da Serur ainda adverte que não haveria mais óbices quanto à possibilidade de inativação do Sr. Roberto Bocaccio Piscitelli no cargo de Analista Legislativo da Câmara dos Deputados, considerando que não recebia mais proventos de aposentadoria dos cargos exercidos como Auditor Fiscal da Receita Federal do Brasil e Professor da Universidade de Brasília. Ressalta ainda que a Câmara dos Deputados, embora tenha aposentado o servidor por invalidez, suspendeu os pagamentos dos proventos desde o primeiro instante, de modo a evitar acumulação, até que fosse efetivada a renúncia da aposentadoria do cargo de Auditor Fiscal da Receita Federal do Brasil no âmbito do Ministério da Economia. 
	Entretanto, a Serur também alega não ser possível propor, de pronto, a legalidade e registro do ato concessório de que tratam estes autos, tendo em vista que sua ilegalidade se deu com base exclusivamente na premissa/fundamento da tripla acumulação de proventos, o que se afasta nesta oportunidade. Nesse sentido, não teria sido examinado o fundamento legal adotado, o tempo de contribuição, nem a composição dos proventos e sua integralidade, entre outros aspectos de controle realizados rotineiramente pela Sefip em relação ao ato concessório. Além disso, não se mostraria adequada, nesta etapa recursal, a adoção de medidas tendentes a tais averiguações, pois que haveria supressão de instância, comprometendo o pleno exercício do contraditório e da ampla defesa. Diante disso, a Unidade Técnica propõe que deva ser tornado sem efeito o Acórdão recorrido, de modo a restituir os autos ao Relator a quo para adoção de medidas pertinentes à reanálise do ato.
	Do exposto, sem acréscimos relevantes dada a profundidade dos argumentos esposados,  e retificando nosso posicionamento anterior sobre a matéria (peça 16) , anuímos sem ressalvas à proposta da Serur de conhecer do recurso do Sr. Roberto Bocaccio Piscitelli e, no mérito, dar-lhe provimento parcial, a fim de tornar sem efeito o Acórdão 6159/2020-TCU-Segunda Câmara, mantido pelo Acórdão 8022/2020-TCU-Segunda Câmara, com a remessa dos autos ao relator a quo para a adoção das medidas pertinentes à reanálise do ato."
	
	É o Relatório.

8.1. Juliano Ricardo de Vasconcellos Costa Couto (13.802/OAB-DF) e outros, representando Roberto Bocaccio Piscitelli.

Procurador Marinus Eduardo De Vries Marsico.

APOSENTADORIA. CONSTATAÇÃO DE TRIPLA ACUMULAÇÃO DE PROVENTOS. NÃO RECONHECIMENTO DE BOA-FÉ DO INATIVO. ILEGALIDADE DO ATO CONCESSÓRIO E NEGATIVA DE REGISTRO. CONVERSÃO DO PROCESSO EM TOMADA DE CONTAS ESPECIAL. OPOSIÇÃO DE EMBARGOS DECLARAÇÃO, CONHECIDOS E REJEITADOS. PEDIDO DE REEXAME. CONHECIDO. RAZÕES SUFICIENTES PARA ALTERAR O JUÍZO PARCIALMENTE. PROVIMENTO PARCIAL. RESTITUIÇÃO DOS AUTOS AO RELATOR A QUO PARA REANÁLISE DO ATO CONCESSÓRIO.

APOSENTADORIA (APOS)

Secretaria de Recursos (Serur); Secretaria de Fiscalização de Integridade de Atos e Pagamentos de Pessoal e de Benefícios Sociais (Sefip).

O pedido de reexame interposto pelo Sr. Roberto Bocaccio Piscitelli contra o Acórdão 6159/2020-TCU-Segunda Câmara, mantido pelo Acórdão 8022/2020-TCU-Segunda Câmara, ambos de relatoria do Ministro Aroldo Cedraz, pode ser conhecido, visto que estão presentes os requisitos previstos no art. 48 da Lei 8.443/1992 c/c os artigos 285 e 286, parágrafo único, do RI/TCU.
2.	Por meio da Decisão ora recorrida o Tribunal considerou ilegal o ato de concessão inicial de aposentadoria do Sr. Roberto Bocaccio Piscitelli, no cargo de Analista Legislativo da Câmara dos Deputados (ALCD) e vigente a partir de 21/10/2019 (peça 12) , em razão de tríplice acumulação de aposentadorias.
3.	Na presente fase, após analisar os argumentos apresentados pelo recorrente, a Secretaria de Recursos propõe conhecer do recurso em análise para, no mérito, dar-lhe provimento parcial, a fim de tornar sem efeito o Acórdão 6159/2020-TCU-Segunda Câmara, com a remessa dos autos ao relator a quo para a adoção das medidas pertinentes à reanálise do ato (peças 115 e 116) .
4.	O Ministério Público junto ao Tribunal, representado pelo Procurador Marinus Eduardo de Vries Marsico, manifestou anuência à proposta da Secretaria de Recursos, conforme o Parecer à peça 118. 
5.	Acolho a proposta uníssona da Serur, integralmente ratificada pelo MP/TCU, incorporando suas análises às minhas razões de decidir. Os argumentos recursais apresentados são suficientes para concluir que é possível a inativação do Sr. Roberto Bocaccio Piscitelli no cargo de Analista Legislativo da Câmara dos Deputados, considerando que não mais persiste a tripla acumulação de remuneração/proventos.
6.	No entanto, não é possível verificar, nesse momento, a legalidade e registro do ato de aposentadoria por invalidez de que tratam estes autos, pois a Sefip não realizou todos os procedimentos de controle afetos aos atos concessórios de aposentadoria, devendo os autos retornar ao Relator a quo para adoção de medidas pertinentes à reanálise do ato.
7.	Sendo assim, deve ser dado provimento ao pedido de reexame interposto pelo Sr. Roberto Bocaccio Piscitelli contra o Acórdão 6159/2020-TCU-Segunda Câmara (Relator: Ministro Aroldo Cedraz) , a fim de tornar a Decisão recorrida insubsistente.
8.	Quanto a restituir os autos ao Relator a quo, por economia processual, não vejo óbice ao encaminhamento dos autos preliminarmente à Sefip para que proceda às necessárias análise e posterior encaminhamento do processo ao Gabinete do Ministro Aroldo Cedraz, via MP/TCU. 
9.	Ante o exposto, voto por que o Tribunal adote a minuta de acórdão que ora submeto à apreciação deste Colegiado.
TCU, Sala das Sessões Ministro Luciano Brandão Alves de Souza, em 23 de março de 2021.
RAIMUNDO CARREIRO 
Relator